---
title: "Métodos Numéricos Aplicados a Finanças --- Turma 2025"
subtitle: "Aula 07"
author: "Prof. Frega 
<br>\\cr
\\small <small>PPGOLD/Universidade Federal do Paraná</small>"
date: "22/04/2025"
output: 
  # html_document:
  # o tipo de documento bookdown::html_document2 acrescenta algumas 
  # funcionalidades extras ao tipo html_document
  bookdown::html_document2: 
    # mostra o sumário com seu nível máximo
    toc: yes
    toc_depth: 6
    # coloca o sumário flutuante à esquerda
    toc_float: true
    theme: cer
    number_sections: yes
    # mostra/oculta os chunks de código
    code_folding: 'show'
    css: estilo.css
  rmdformats::readthedown:
    toc_depth: 6
    number_sections: yes
    # mostra/oculta os chunks de código
    code_folding: 'show'
  pdf_document:
    toc: yes
    toc_depth: 6
    number_sections: yes
    extra_dependencies:
      babel: ["portuguese,brazil"]
      geometry: ["top=3cm, bottom=2cm,left=3cm,right=2cm"]
documentclass: book
---

```{=html}
```

```{r}
library(magrittr)
.sgouttype = ifelse(!is.null(knitr::opts_knit$get("out.format")), "html", "text")
source("https://raw.githubusercontent.com/jrfrega/2025/refs/heads/main/mhist.R")
```


# Ordem dos dados { - }

## Cross-section

```{r}
library(PoEdata)
data(food)
head(food)
lm(food_exp~income, data = food) %>% summary
food[sample(1:40),] -> food2
lm(food_exp~income, data = food2) %>% summary
```

A ordem em que os dados são apresentados para o procedimento não importa.

## Séries temporais

A ordem é FUNDAMENTAL. 


# Chapter 9 Time-Series: Stationary Variables

## 9.1 An Overview of Time Series Tools in R

ts(), diff(), lag()

## 9.2 Finite Distributed Lags

$$
y_t = b_0 + b_1x_{t}+b_2x_{t-1}+b_3x_{t-2}+\dots+b_qx_{t-q+1}+e_t
$$

```{r}
data("okun", package="PoEdata")
okun
is.ts(okun)
# transformar em série temporal
# frequency = 4 -> dados trimestrais ("quarter")
okun.ts <- ts(okun, start=c(1985,2), end=c(2009,3),frequency=4)
is.ts(okun.ts)
okun.ts
# queremos estudar taxa de variação de u (diff) versus g em vários instantes de tempo (lag)
```

```{r}
okun.ts.tab <- cbind(okun.ts,
                 lag(okun.ts[,2], -1),
                 diff(okun.ts[,2], lag=1),
                 lag(okun.ts[,1], -1),
                 lag(okun.ts[,1], -2),
                 lag(okun.ts[,1], -3))
library(knitr)
colnames(okun.ts.tab)=c("g","u","uL1","du","gL1","gL2","gL3")
kable(head(okun.ts.tab), 
      caption="The `okun` dataset with differences and lags",
      col.names=c("g","u","uL1","du","gL1","gL2","gL3"))
```

```{r}
colnames(okun.ts.tab)=c("g","u","uL1","du","gL1","gL2","gL3")
lm(du~g+gL1+gL2+gL3, data = okun.ts.tab) %>% summary
library(dynlm)
okunL3.dyn <- dynlm(d(u)~L(g, 0:3), data=okun.ts)
summary(okunL3.dyn)
```
Taxa de desemprego (du/dt) explicada pelo crescimento econômico (g[t], g[t-1], g[t-2])

$$
\dfrac{\rm{d}u}{\rm{d}t} \approx \dfrac{u_t-u_{t-1}}{t-(t-1)} = \dfrac{u_t-u_{t-1}}{1} = u_t-u_{t-1} = d(u)
$$

```{r}
okunL2.dyn <- dynlm(d(u)~L(g, 0:2), data=okun.ts)
okunL2.dyn %>% summary
```

```{r}
library(broom)
glance(okunL2.dyn)[1, "AIC"] # -58
glance(okunL3.dyn)[1, "AIC"] # -55
# okunL2.dyn é o melhor modelo
```

## Serial correlation

```{r}
layout(1:3 %>% matrix(nrow = 1))
plot(okun.ts[,"g"], ylab="growth")
plot(okun.ts[,"u"], ylab="unemployment")
plot(okun.ts[,"u"] %>% diff, ylab="diff(unemployment)")
```


```{r}
ggL3 <- data.frame(cbind(okun.ts[,"g"], lag(okun.ts[,"g"],-1), lag(okun.ts[,"g"],-2), lag(okun.ts[,"g"],-3)))
cor(ggL3, use = "pairwise")
```

$$
z = \dfrac{r_k}{\sqrt{\dfrac{1}{T}}}\\
r_k = z\sqrt{\dfrac{1}{T}}\\
z \in \{-1.96, 1.96\}\\
T = 98 \\
r_k =\{-1.96, 1.96\}\times\sqrt{1/98}\approx \{-0.198, 0.198\}
$$

```{r}
acf(okun.ts[,"g"]) -> v
```


inf~d(u)


```{r}
data("phillips_aus", package="PoEdata")
phill.ts <- ts(phillips_aus, 
               start=c(1987,1), 
               end=c(2009,3),
               frequency=4)
plot.ts(phill.ts)
plot.ts(diff(phill.ts[,"u"]))
```

```{r}
dynlm(inf~d(u), data = phill.ts) -> phill.dyn
ehat <- phill.dyn$residuals
plot(ehat)
abline(h=0, lty=2)
```

```{r}
acf(ehat)
```

```{r}
library(lmtest)
bgtest(phill.dyn, 1)
bgtest(phill.dyn, 4)
```

```{r}
dwtest(phill.dyn)
```

## Estimation with Serially Correlated Errors

```{r}
library(sandwich)
s1 <- coeftest(phill.dyn, vcov.=vcovHAC(phill.dyn))
stargazer::stargazer(phill.dyn, s1, type = "text")
```

## 9.6 A More General Model

```{r}
acf(phill.ts[, "inf"])
pacf(phill.ts[, "inf"])
```

$$
\text{inf}_t = b_0 + b_1 \text{inf}_{t-1} + b_2 \text{du}_t + e_t
$$

```{r}
dynlm(inf~L(inf, 1:2)+d(u), data = phill.ts) -> phill.gen
plot(phill.gen$residuals); abline(h = 0, lty = 2)
```

```{r}
bgtest(phill.gen, 1)
dwtest(phill.gen)
shapiro.test(phill.gen$residuals)
mhist(phill.gen$residuals)
reset(phill.gen)
bptest(phill.gen)
```

```{r}
# vou usar a correção de heteroscedasticidade porque 
# o teste de Breusch-Pagan rejeitou H0
coeftest(phill.gen, vcov. = vcovHAC(phill.gen))
```

## 9.7 Autoregressive Models

Explico uma variável em função dela mesma em períodos passados. 

$$
y_t = b_0 + \sum b_i y_{t-i} + e_t
$$

```{r}
okun.ts %>% head
formula = g~L(g, 1:2)
dynlm(formula, data = okun.ts) -> okun.ar2
summary(okun.ar2)
shapiro.test(okun.ar2$residuals)
mhist(okun.ar2$residuals)
bptest(okun.ar2)
boxplot(okun.ar2$residuals) -> bp; bp$out
reset(okun.ar2)
bgtest(okun.ar2)
dwtest(okun.ar2)
```

```{r}
plot.ts(okun.ts[,"g"])
```

```{r}
acf(okun.ar2$residual)
```


```{r}
aics <- bics <- rep(0,5)
y <- okun.ts[,"g"]
for (i in 1:5){
  ari <- dynlm(y~L(y,1:i), start=i)
  aics[i] <- AIC(ari)
  bics[i] <- BIC(ari)
}
tbl <- data.frame(rbind(aics, bics))
names(tbl) <- c("1","2","3","4","5")
row.names(tbl) <- c("AIC","BIC")
tbl
```

```{r}
formula = g~L(g, 1:4)
dynlm(formula, data = okun.ts) -> okun.ar4
summary(okun.ar4)
shapiro.test(okun.ar4$residuals)
mhist(okun.ar4$residuals)
bptest(okun.ar4)
boxplot(okun.ar4$residuals) -> bp; bp$out
reset(okun.ar4)
bgtest(okun.ar4)
dwtest(okun.ar4)
```

```{r}
arima(okun.ts[, "g"], order = c(2, 0, 0))
arima(okun.ts[, "g"], order = c(4, 0, 0))
forecast::auto.arima(okun.ts[,"g"], d = 0, max.P = 0, max.Q = 0, max.q = 0)
```

```{r}
ar2g <- stats::ar(y, aic=FALSE, order.max=2, method="ols")
fcst <- data.frame(forecast::forecast(ar2g, 6))
plot(forecast::forecast(ar2g, 6))
```

# Gerando dados correlacionados e testando modelos { - }

```{r}
# Gerando séries temporais
set.seed(12)
N = 200
NN = N*1.2
arcompy = c(0.5, 0.4, 0.0)
arcompx = c(0.4, -0.3, 0.0)
y = rnorm(NN)
x = rnorm(NN)
erro = 0.2*rnorm(NN)
# Série autoregressiva
y = arima.sim(list(ar = arcompy), n = NN)
# adiciona o efeito de x
for(i in (length(arcompy)+1):NN) {
  y[i] = y[i]+arcompx[1]*x[i]+arcompx[2]*x[i-1]+arcompx[3]*x[i-2]
}
# adiciona o termo de erro
for(i in (length(arcompy)+1):NN) {
  y[i] = y[i]+erro[i]
}
# coloca em um data frame
dd = data.frame(y = y[(NN-N+1):NN], x = x[(NN-N+1):NN])
# inspecionando para ver como ficou
plot.ts(dd)
# PACF indica 2 lags para a autoregressão
pacf(dd[,'y'])
# Cross-Correlation indica efeito de x contemporâneo e 1 atraso
ccf(dd[,'y'], dd[,'x'])
# transforma os dados em série temporal
dd = ts(dd)
# varre os possíveis modelos guardando o BIC
nmod = 0
mlist = list()
aics = NULL
frms = NULL
for(ary in 0:4) {
  for(arx in 0:4) {
    if(ary == 0) {
      frm = paste0("y~L(x, 0:", arx, ")") %>% as.formula
      dynlm(frm, dd) -> m
    } else {
      frm = paste0("y~L(y, 1:", ary, ")+L(x, 0:", arx, ")") %>% as.formula
      dynlm(frm, dd) -> m
    }
    nmod = nmod + 1
    aics = c(aics, BIC(m))
    mlist[[nmod]] = m
    frms = c(frms, frm)
  }
}
# vê qual modelo possui o menor BIC
nmod = which.min(aics)
# Pega esse modelo
mlist[[nmod]] -> m
# mostra a equação
# dois atrasos de y + x contemporâneo e 1 atraso
frms[nmod]
# forma funcional
reset(m)
# autoregressão
bgtest(m)
# Heteroscedasticidade
bptest(m)
# Normalidade dos resíduos
shapiro.test(m$residuals)
mhist(m$residuals)
plot.ts(m$residuals)
boxplot(m$residuals)
# tudo ok, vamos aos coeficientes
m %>% summary
```

