---
title: "Métodos Numéricos Aplicados a Finanças --- Turma 2025"
subtitle: "Aula 11"
author: "Prof. Frega 
<br>\\cr
\\small <small>PPGOLD/Universidade Federal do Paraná</small>"
date: "20/05/2025"
output: 
  # html_document:
  # o tipo de documento bookdown::html_document2 acrescenta algumas 
  # funcionalidades extras ao tipo html_document
  bookdown::html_document2: 
    # mostra o sumário com seu nível máximo
    toc: yes
    toc_depth: 6
    # coloca o sumário flutuante à esquerda
    toc_float: true
    theme: cer
    number_sections: yes
    # mostra/oculta os chunks de código
    code_folding: 'show'
    css: estilo.css
  rmdformats::readthedown:
    toc_depth: 6
    number_sections: yes
    # mostra/oculta os chunks de código
    code_folding: 'show'
  pdf_document:
    toc: yes
    toc_depth: 6
    number_sections: yes
    extra_dependencies:
      babel: ["portuguese,brazil"]
      geometry: ["top=3cm, bottom=2cm,left=3cm,right=2cm"]
documentclass: book
---

```{=html}
```

```{r}
library(magrittr)
.sgouttype = ifelse(!is.null(knitr::opts_knit$get("out.format")), "html", "text")
.stargazertype = .sgouttype
source("https://raw.githubusercontent.com/jrfrega/2025/refs/heads/main/mhist.R")
library(stargazer)
```

# Usando o Python { - }

```{r}
library(reticulate)
```

```{r}
# Aqui define uma variável no R
variavel_no_R_a = 10
```

```{python}
# Aqui define uma variável no Python
variavel_no_Py_a = 20
# Aqui eu chamo a variável que foi definida no bloco em R
r.variavel_no_R_a
```

```{r}
# Aqui eu chamo a variável definida no bloco em Python
py$variavel_no_Py_a
```


# Chapter 14 Time-Varying Volatility and ARCH Models

Volatilidade = o quanto a variável modifica a sua variância ao longo do tempo

Variância -> heterocedasticidade

ARCH -> Auto-Regressive Conditional Heteroscedasticity

GARCH -> Generalized Auto-Regressive Conditional Heteroscedasticity

## Preâmbulo

```{r}
library(PoEdata)
data(sp)
sp$r %>% plot.ts(col = "gray"); abline(h = c(0, mean(sp$r)), col = c("lightblue", "red"))
f = function(x) c(mean(x), sd(x))
f(sp$r)
sp$r %>% pacf
library(quantmod)
getSymbols(c("AAPL", "IBM"), reload.Symbols = TRUE)
AAPL$AAPL.Close %>% tail(300) -> aapl
aapl %>% plot
aapl %>% acf
daapl = diff(aapl)[2:length(aapl)]
daapl %>% plot
daapl %>% acf
daapl %>% pacf
f(daapl)
```


## Livro do Colonescu { - }

```{r}
library(FinTS) #for function `ArchTest()`
library(rugarch) #for GARCH models
library(tseries) # for `adf.test()`
library(dynlm) #for function `dynlm()`
library(vars) # for function `VAR()`
library(nlWaldTest) # for the `nlWaldtest()` function
library(lmtest) #for `coeftest()` and `bptest()`.
library(broom) #for `glance(`) and `tidy()`
library(PoEdata) #for PoE4 datasets
library(car) #for `hccm()` robust standard errors
library(sandwich)
library(knitr) #for `kable()`
library(forecast) 
```

## 14.1 The ARCH Model


Modelo homoscedástico


$$
e \text{~} N(0, \sigma^2) \text{ onde } \sigma^2 \text{ é constante}
$$

Modelo heteroscedástico


$$
e_t \text{~} N(0, h_t) \text{ onde } h \text{ não é constante}\\[1em]
h_t = \alpha_0 + \alpha_1\ e^2_{t-1} \quad \alpha_0 > 0, \quad 0 \leqslant \alpha_1 < 1
$$

$$
y_t = \beta_0 + e_t\\[1em]
\widehat{e_t} = \gamma_0 + \gamma_1\ \widehat{e_{t-1}} + \gamma_2\ \widehat{e_{t-2}} + \gamma_3\ \widehat{e_{t-3}} + \dots+ + \gamma_q\ \widehat{e_{t-q}} + \nu_t
$$

```{r}
data("byd", package="PoEdata")
rTS <- ts(byd$r)
plot.ts(rTS)
graphics::hist(rTS, main="", breaks=20, freq=FALSE, col="grey")
```

```{r}
# H0: não há efeitos ARCH
# Se esse teste aceitar a H0, não conseguimos modelar a heteroscedasticidade
bydArchTest <- ArchTest(byd$r, lags=4, demean=TRUE)
bydArchTest
```
O teste rejeitou H0, portanto... 
Vamos à modelagem da heteroscedasticidade


```{r}
library(tseries)
byd.arch = garch(byd$r, order= c(0, 1))
summary(byd.arch)
```

Box-Ljung aceitando a H0 (que é o caso), significa que o modelo estimado (que foi o ARCH(1)) é adequado.


```{r}
hhat <- ts(2*byd.arch$fitted.values[-1,1]^2)
plot.ts(hhat)
```

```{r}
daapl %>% plot
```


Vamos tentar modelar a heteroscedasticidade da variável `daapl`.


```{r}
# H0: não há efeitos ARCH
# Se esse teste aceitar a H0, não conseguimos modelar a heteroscedasticidade
AaplArchTest <- ArchTest(daapl, lags=1, demean=TRUE)
AaplArchTest
```

```{r}

```








