---
title: "Métodos Numéricos Aplicados a Finanças --- Turma 2025"
subtitle: "Aula 12"
author: "Prof. Frega 
<br>\\cr
\\small <small>PPGOLD/Universidade Federal do Paraná</small>"
date: "27/05/2025"
output: 
  # html_document:
  # o tipo de documento bookdown::html_document2 acrescenta algumas 
  # funcionalidades extras ao tipo html_document
  bookdown::html_document2: 
    # mostra o sumário com seu nível máximo
    toc: yes
    toc_depth: 6
    # coloca o sumário flutuante à esquerda
    toc_float: true
    theme: cer
    number_sections: yes
    # mostra/oculta os chunks de código
    code_folding: 'show'
    css: estilo.css
  rmdformats::readthedown:
    toc_depth: 6
    number_sections: yes
    # mostra/oculta os chunks de código
    code_folding: 'show'
  pdf_document:
    toc: yes
    toc_depth: 6
    number_sections: yes
    extra_dependencies:
      babel: ["portuguese,brazil"]
      geometry: ["top=3cm, bottom=2cm,left=3cm,right=2cm"]
documentclass: book
---

```{=html}
```

```{r}
library(magrittr)
.sgouttype = ifelse(!is.null(knitr::opts_knit$get("out.format")), "html", "text")
.stargazertype = .sgouttype
source("https://raw.githubusercontent.com/jrfrega/2025/refs/heads/main/mhist.R")
library(stargazer)
```

```{r}
library(nlWaldTest) # for the `nlWaldtest()` function
library(lmtest) #for `coeftest()` and `bptest()`.
library(broom) #for `glance(`) and `tidy()`
library(PoEdata) #for PoE4 datasets
library(car) #for `hccm()` robust standard errors
library(sandwich)
library(knitr) #for `kable()`
library(forecast) 
library(AER)
library(xtable)
```


# Chapter 16 Qualitative and LDV Models

y é uma variável qualitativa, ou seja 0 representa uma categoria e 1 representa outra categoria. Não é uma relação numérica. $(0\ne1)$

$$
y = \beta_0 + \beta_1\ x_1 + \beta_2\ x_2 + \beta_3\ x_3 + \dots  + \beta_k\ x_k + e
$$

Este é um procedimento de classificação: dados os valores de $x$, infere-se que o $y$ pertença à categoria 0 ou à categoria 1 por meio do $\widehat{y}$. 

Vamos começar com uma regressão binária (ou seja, y pode assumir um dentre dois valores, usualmente representados por 0 e 1).


```{r Gerando categorias}
discretize = function(x, levels = 5) {
  cut(x, levels) %>% as.numeric
}
set.seed(22)
# Gerando valores aleatórios
N = 50
cf = c(1, 0, 2, 0, -1)
m = NULL
for(i in 1:5) {
  m = cbind(m, discretize(rnorm(N)))
}
y = (m%*%cf + rnorm(N)) %>% discretize(2) - 1
m = cbind(y, m)
colnames(m) = c("y", paste("x", 1:5, sep = ""))
head(m)
```

Modelo baseado em uma regressão linear é chamado de modelo discriminante linear

```{r}
m1 = lm(y~x1+x2+x3+x4+x5, data = m %>% as.data.frame)
# m1 = lm(y~., data = m %>% as.data.frame)
m1 %>% summary 
# vejamos os yhat
m1$fitted.values %>% head
# vamos mostra os valores originais
m[, "y"] %>% head
# vamos comparar os dois
cbind(yhat = m1$fitted.values, y = m[, "y"]) %>% head
# modelo de classificação previsto x observado
cbind(yhat = m1$fitted.values >= 0.5, y = m[, "y"]) -> classific
classific %>% head
# gerar a matriz de confusão (confusion matrix)
classific %>% as.data.frame %>% table %>% t
# quais são os casos em que a previsão errou
which(classific[,1]!=classific[,2]) -> errou
errou %>% as.numeric()
m[errou,]
```

## Probit

```{r}
curve(dnorm(x, 0, 1), xlim = c(-3, 3))
curve(dlogis(x, 0, 0.67), xlim = c(-3, 3))
```


Define-se $\Phi(y)$ como a função densidade acumulada da distribuição normal. 

$$
y = \beta_0 + \beta_1\ x_1 + \beta_2\ x_2 + \beta_3\ x_3 + \dots  + \beta_k\ x_k + e\\[1em]
\hat{p} = \Phi(y)
$$

todos os valores previstos na regressão podem ser enxergados como probabilidades, pois estão em um intervalo $[0,\ 1]$


```{r}
layout(1:2 %>% matrix(ncol = 2))
curve(dnorm(x, 0, 1), xlim = c(-3, 3), main = "Densidade")
curve(pnorm(x, 0, 1), xlim = c(-3, 3), main = "Área acumulada")
```

```{r}
m
# Generalized Linear Model - GLM
glm(y~x1+x2+x3+x4+x5, data = m %>% as.data.frame(), family = binomial(link = "probit")) -> m2
summary(m2)
# vejamos os yhat
m2$fitted.values %>% head
# vamos mostra os valores originais
m[, "y"] %>% head
# vamos comparar os dois
cbind(yhat = m2$fitted.values, y = m[, "y"]) %>% head
# modelo de classificação previsto x observado
cbind(yhat = m2$fitted.values >= 0.5, y = m[, "y"]) -> classific
classific %>% head
# gerar a matriz de confusão (confusion matrix)
classific %>% as.data.frame %>% table %>% t
# quais são os casos em que a previsão errou
which(classific[,1]!=classific[,2]) -> errou
errou %>% as.numeric()
m[errou,]
```

## 16.3 The Transportation Example

```{r}
data("transport", package="PoEdata")
?transport
# quanto maior o dtime (bus time - auto time)/10, mais terei preferência pelo auto
auto.probit <- glm(auto~dtime, family=binomial(link="probit"), 
                   data=transport)
summary(auto.probit)
```


## 16.4 The Logit Model for Binary Choice

Hosmer & Lemeshow 

$$
y = \beta_0 + \beta_1\ x_1 + \beta_2\ x_2 + \beta_3\ x_3 + \dots  + \beta_k\ x_k + e\\[1em]
\hat{p} = \Lambda(y) = \dfrac{1}{1+e^{-y}} = \dfrac{e^y}{1+e^y}
$$

```{r}
layout(1:2 %>% matrix(ncol = 2))
curve(dlogis(x, 0, 1), xlim = c(-3, 3), main = "Densidade")
curve(plogis(x, 0, 1), xlim = c(-3, 3), main = "Área acumulada")
```

```{r}
m
# Generalized Linear Model - GLM
glm(y~x1+x2+x3+x4+x5, data = m %>% as.data.frame(), family = binomial(link = "logit")) -> m3
summary(m3)
# vejamos os yhat
m3$fitted.values %>% head
# vamos mostra os valores originais
m[, "y"] %>% head
# vamos comparar os dois
cbind(yhat = m3$fitted.values, y = m[, "y"]) %>% head
# modelo de classificação previsto x observado
cbind(yhat = m3$fitted.values >= 0.5, y = m[, "y"]) -> classific
classific %>% head
# gerar a matriz de confusão (confusion matrix)
classific %>% as.data.frame %>% table %>% t
# quais são os casos em que a previsão errou
which(classific[,1]!=classific[,2]) -> errou
errou %>% as.numeric()
m[errou,]
```

Logit é computacionalmente mais eficiente que o Probit. 

## Construção x validação { - }

Não se deve validar o modelo usando os mesmos dados com o qual ele foi construído, ou seja, se calcularmos o yhat a partir da mesma amostra que usamos para calcular o modelo, ele estará trabalhando em cima de dados conhecidos (validade interna). Se usarmos uma parte dos dados para construir o modelo e a outra parte para validá-lo, teremos a validade externa do modelo. 

Exemplo:

```{r Gerando categorias 2}
discretize = function(x, levels = 5) {
  cut(x, levels) %>% as.numeric
}
set.seed(231)
# Gerando valores aleatórios
N = 500
cf = c(1, 0, 2, 0, -1)
m = NULL
for(i in 1:5) {
  m = cbind(m, discretize(rnorm(N)))
}
y = (m%*%cf + rnorm(N)) %>% discretize(2) - 1
m = cbind(y, m)
colnames(m) = c("y", paste("x", 1:5, sep = ""))
head(m)
```

```{r}
m %>% nrow * 0.70 -> nconstroi
sample(1:nrow(m), nconstroi) -> w
# este conjunto vai construir o modelo
constroi = m[w, ] %>% as.data.frame
# este aqui vai validar o modelo
valida = m[-w, ] %>% as.data.frame
m4 = glm(y~., data = constroi, family = binomial(link = "logit"))
# se usar o conjunto de construção para validar, terei uma validação interna
predict(m4, newdata = constroi, type = "response") -> yhat
data.frame(y = constroi$y, yhat = (yhat > 0.5) %>% as.numeric) %>% table -> t
(t/rowSums(t)) %>% round(4) * 100 -> torigperc
torigperc
torig = t
# a validação real é conseguida por meio da previsão sobre o conjunto de validação
predict(m4, newdata = valida, type = "response") -> yhat
data.frame(y = valida$y, yhat = (yhat > 0.5) %>% as.numeric) %>% table -> t
(t/rowSums(t)) %>% round(4) * 100
```

```{r}
library(rr2)
rr2::R2(m4)
blorr::blr_model_fit_stats(m4)
torig %>% t
torigperc
blorr::blr_confusion_matrix(m4)
# O teste de Hosmer-Lemeshow tem H0: o modelo está bem ajustado aos dados
ResourceSelection::hoslem.test(m4$model$y, m4$fitted.values)
# A curva ROC (Receiver Operating Characteristic) atesta o poder preditivo do modelo
# quando AUC (Area Under Curve) > 0.5
# o modelo perfeito teria AUC = 1
pROC::roc(m4$model$y, m4$fitted.values, 
          smoothed = TRUE,
          # arguments for ci
          ci=TRUE, ci.alpha=0.9, stratified=FALSE,
          # arguments for plot
          plot=TRUE, auc.polygon=TRUE, max.auc.polygon=TRUE, grid=TRUE,
          print.auc=TRUE, show.thres=TRUE) -> mroc
plot(mroc)
sens.ci <- pROC::ci.se(mroc)
plot(sens.ci, type="shape", col="lightblue")
## Warning in plot.ci.se(sens.ci, type = "shape", col = "lightblue"): Low
## definition shape.
plot(sens.ci, type="bars")
```

## Voltando ao tema... { - }

```{r}
data("coke", package="PoEdata")
coke.logit <- glm(coke~pratio+disp_coke+disp_pepsi, 
              data=coke, family=binomial(link="logit"))
coke.logit %>% summary
```

```{r}
coke.LPM <- lm(coke~pratio+disp_coke+disp_pepsi, 
              data=coke)
coke.probit <- glm(coke~pratio+disp_coke+disp_pepsi, 
              data=coke, family=binomial(link="probit"))
stargazer(coke.LPM, coke.probit, coke.logit,
  header=FALSE, 
  title="Three binary choice models for the 'coke' dataset",
  type=.stargazertype,
  keep.stat="n",digits=4, single.row=FALSE,
  intercept.bottom=FALSE,
  model.names=FALSE,
  column.labels=c("LPM","probit","logit"))
```

```{r}
# percebam que o Colonescu faz uma validação interna
tble <- data.frame(true=coke$coke, predicted=round(fitted(coke.logit))) %>% table
(tble/rowSums(tble)) %>% round(4) * 100
```

## 16.5 Multinomial Logit

```{r}
data("nels_small", package="PoEdata")
nels_small %>% head
library(nnet)
nels.multinom <- multinom(psechoice~grades, data=nels_small)
nels.multinom %>% summary
```

```{r}
pred <- predict(nels.multinom, nels_small, "probs")
pred %>% apply(1, which.max) -> yhat
data.frame(y = nels_small$psechoice, yhat = yhat) %>% table -> t
(t/rowSums(t)) %>% round(4) * 100
```

## 16.9 The Tobit, or Censored Data Model

Dados censurados -> limitados à esquerda e/ou à direita

```{r}
data("mroz", package="PoEdata")
hist(mroz$hours, breaks=20, col="grey")
mroz %>% head
```


```{r}
library(AER)
mroz.tobit <- tobit(hours~educ+exper+age+kidsl6, data=mroz, left = 0, dist = "gaussian")
sMrozTobit <- summary(mroz.tobit)
sMrozTobit
mroz.lm <- lm(hours~educ+exper+age+kidsl6, 
                    data=mroz)
sMrozlm <- summary(mroz.lm)
sMrozlm
```






```{r}
cbind(y = m[,1], yhat = m1$fitted.values %>% discretize(levels = 2) - 1) %>% as.data.frame() %>% table
m2 = glm(as.factor(y)~., data = m %>% as.data.frame, family = binomial("logit"))
m2 %>% summary
cbind(y = m[,1], yhat = m2$fitted.values %>% discretize(levels = 2) - 1) %>% as.data.frame() %>% table
```

