---
title: "Métodos Numéricos Aplicados a Finanças --- Turma 2025"
subtitle: "Aula 08"
author: "Prof. Frega 
<br>\\cr
\\small <small>PPGOLD/Universidade Federal do Paraná</small>"
date: "29/04/2025"
output: 
  # html_document:
  # o tipo de documento bookdown::html_document2 acrescenta algumas 
  # funcionalidades extras ao tipo html_document
  bookdown::html_document2: 
    # mostra o sumário com seu nível máximo
    toc: yes
    toc_depth: 6
    # coloca o sumário flutuante à esquerda
    toc_float: true
    theme: cer
    number_sections: yes
    # mostra/oculta os chunks de código
    code_folding: 'show'
    css: estilo.css
  rmdformats::readthedown:
    toc_depth: 6
    number_sections: yes
    # mostra/oculta os chunks de código
    code_folding: 'show'
  pdf_document:
    toc: yes
    toc_depth: 6
    number_sections: yes
    extra_dependencies:
      babel: ["portuguese,brazil"]
      geometry: ["top=3cm, bottom=2cm,left=3cm,right=2cm"]
documentclass: book
---

```{=html}
```

```{r}
library(magrittr)
.sgouttype = ifelse(!is.null(knitr::opts_knit$get("out.format")), "html", "text")
.stargazertype = .sgouttype
source("https://raw.githubusercontent.com/jrfrega/2025/refs/heads/main/mhist.R")
library(stargazer)
```

# Chapter 10 Random Regressors

## 10.1 The Instrumental Variables (IV) Method

```{r}
library(PoEdata)
data(mroz)
mroz1 = mroz[mroz$wage>0,]
```

```{r}
mhist(mroz1$wage)
mhist(mroz1$wage %>% log)
```


```{r}
library(lmtest)
mroz1.ols = lm(log(wage)~educ+exper+I(exper^2), data = mroz1)
reset(mroz1.ols)
bptest(mroz1.ols)
shapiro.test(mroz1.ols$residuals)
mhist(mroz1.ols$residuals)
# educ parece ser endógena
# está com o coeficiente possivelmente enviesado
mroz1.ols %>% summary
```

```{r}
# introduzir mothereduc na equação
library(AER)
mroz1.iv <- ivreg(
  # regressão original
  log(wage)~educ+exper+I(exper^2) |
  # defino o(s) instrumento(s)
  exper+I(exper^2)+mothereduc,
  # usar mothereduc como instrumento para educ
  data=mroz1)
mroz1.iv %>% summary

eq1 = educ~exper+I(exper^2)+mothereduc+fathereduc
lm(eq1, data = mroz1) -> meq1
educhat = predict(meq1)
lm(log(wage)~educhat+exper+I(exper^2), data = mroz1) -> wage.2sls;  wage.2sls %>% summary

mroz1.iv1 <- ivreg(
  # regressão original
  log(wage)~educ+exper+I(exper^2) |
  # defino o(s) instrumento(s)
  exper+I(exper^2)+mothereduc+fathereduc,
  # usar mothereduc + fathereduc como instrumento para educ
  data=mroz1)
mroz1.iv1 %>% summary

mroz1.iv2 <- ivreg(
  # regressão original
  log(wage)~educ+exper+I(exper^2) |
  # defino o(s) instrumento(s)
  exper+I(exper^2)+fathereduc,
  # usar fathereduc como instrumento para educ
  data=mroz1)
mroz1.iv2 %>% summary
```

```{r}
stargazer(mroz1.ols, wage.2sls, mroz1.iv, mroz1.iv1,
  title="Wage equation: OLS, 2SLS, and IV models compared",
  header=FALSE, 
  type=.stargazertype, # "html" or "latex" (in index.Rmd) 
  keep.stat="n",  # what statistics to print
  omit.table.layout="n",
  star.cutoffs=NA,
  digits=4, 
#  single.row=TRUE,
  intercept.bottom=FALSE, #moves the intercept coef to top
  column.labels=c("OLS","explicit 2SLS", "IV mothereduc", 
                  "IV mothereduc and fathereduc"),
  dep.var.labels.include = FALSE,
  model.numbers = FALSE,
  dep.var.caption="Dependent variable: wage",
  model.names=FALSE,
  star.char=NULL) #supresses the stars)
```


## 10.2 Specification Tests

```{r}
summary(mroz1.iv, diagnostics=TRUE)
summary(mroz1.iv1, diagnostics=TRUE)
summary(mroz1.iv2, diagnostics=TRUE)
```

### R2 generalizado (regressões não-OLS)

```{r}
# COR = R
# COR^2 = R^2
cor(mroz1$wage %>% log, mroz1.iv1$fitted.values)^2
```


### `mhist`

```{r}
mhist
mhist(mroz$wage)
mhist(mroz$wage, normdist = FALSE)
```

# Chapter 11 Simultaneous Equations Models

he following example uses the dataset  truffles, where  
 q is quantity of truffles traded,  
 p is the market price,  
 ps is the price of a substitute,  
 di is disposable income, and  
 pf is a measure of costs of production. 
 The structural demand and supply equations (Equations  1 and  2) are formulated based on economic theory; quantity and price are endogenous, and all the other variables are considered exogenous.


$$
\text{Equação da demanda: }\quad
q = \alpha_0 + \alpha_1p + \alpha_2ps+\alpha_3di+\epsilon_d\\
\alpha_1 (-)\quad\alpha_2 (+)\quad\alpha_3 (+)\quad\\
\text{Equação da oferta: }\quad
q = \beta_0 + \beta_1p + \beta_2pf + \epsilon_s\\
\beta_1 (+)\quad\beta_2 (-)
$$


```{r}
data("truffles", package="PoEdata")
truffles %>% head
lm(q~p+ps+di, truffles) %>% summary
lm(q~p+pf, truffles) %>% summary

D <- q~p+ps+di # ~ps+di+pf -> p é instrumentalizado por pf
S <- q~p+pf    # ~ps+di+pf -> p é instrumentalizado por ps+di
sys <- list(D,S)
library(systemfit)
systemfit(sys, data = truffles) %>% summary

# defino os instrumentos
instr <- ~ps+di+pf
# vou analisar a relação q~p
truff.sys <- systemfit(sys, inst=instr, method="2SLS", data=truffles)
summary(truff.sys)
```
## Fulton Fish

$$
\log(quan) = \alpha_0 + \alpha_1\log(price)+\alpha_2mon+\alpha_3tue+\alpha_4wed+\alpha_5thu+\epsilon_d\\
\log(quan) = \beta_0 + \beta_1\log(price)+\beta_2stormy+\epsilon_s\\
\log(quan) = \gamma_0+\alpha_2mon+\alpha_3tue+\alpha_4wed+\alpha_5thu+\beta_2stormy+\epsilon_{r1}\\
\log(price) = \gamma_0+\alpha_2mon+\alpha_3tue+\alpha_4wed+\alpha_5thu+\beta_2stormy+\epsilon_{r1}\\
$$

```{r}
data("fultonfish", package="PoEdata")
fishQ.ols <- lm(lquan~mon+tue+wed+thu+stormy, data=fultonfish)
summary(fishQ.ols)
```

```{r}
fishP.ols <- lm(lprice~mon+tue+wed+thu+stormy, data=fultonfish)
summary(fishP.ols)
```

```{r}
fish.D <- lquan~lprice+mon+tue+wed+thu
fish.S <- lquan~lprice+stormy
fish.eqs <- list(fish.D, fish.S)
fish.ivs <- ~mon+tue+wed+thu+stormy
fish.sys <- systemfit(fish.eqs, method="2SLS", inst=fish.ivs, data=fultonfish)
summary(fish.sys)
```

```{r}
fish.sys <- systemfit(fish.eqs, method="SUR", data=fultonfish)
summary(fish.sys)
```

## LAVAAN 

```{r}
# resolve equações estruturais pelo método de covariância (CB-SEM)
library(lavaan)
model = "
lprice~mon+dsi1*tue+dsi2*wed+thu+stormy
lquan~prec*lprice+mon+tue+wed+thu+stormy
tuemediado := dsi1*prec
wedmediado := dsi2*prec
"
sem(model = model, data = fultonfish) -> fit
summary(fit, standar = TRUE)
semPlot::semPaths(fit, style = "lisrel", what = "std")
```





