---
title: "Métodos Numéricos Aplicados a Finanças --- Turma 2025"
subtitle: "Aula 09"
author: "Prof. Frega 
<br>\\cr
\\small <small>PPGOLD/Universidade Federal do Paraná</small>"
date: "06/05/2025"
output: 
  # html_document:
  # o tipo de documento bookdown::html_document2 acrescenta algumas 
  # funcionalidades extras ao tipo html_document
  bookdown::html_document2: 
    # mostra o sumário com seu nível máximo
    toc: yes
    toc_depth: 6
    # coloca o sumário flutuante à esquerda
    toc_float: true
    theme: cer
    number_sections: yes
    # mostra/oculta os chunks de código
    code_folding: 'show'
    css: estilo.css
  rmdformats::readthedown:
    toc_depth: 6
    number_sections: yes
    # mostra/oculta os chunks de código
    code_folding: 'show'
  pdf_document:
    toc: yes
    toc_depth: 6
    number_sections: yes
    extra_dependencies:
      babel: ["portuguese,brazil"]
      geometry: ["top=3cm, bottom=2cm,left=3cm,right=2cm"]
documentclass: book
---

```{=html}
```

```{r}
library(magrittr)
.sgouttype = ifelse(!is.null(knitr::opts_knit$get("out.format")), "html", "text")
.stargazertype = .sgouttype
source("https://raw.githubusercontent.com/jrfrega/2025/refs/heads/main/mhist.R")
library(stargazer)
```
```{r}
library(tseries) # for ADF unit root tests
library(dynlm)
library(nlWaldTest) # for the `nlWaldtest()` function
library(lmtest) #for `coeftest()` and `bptest()`.
library(broom) #for `glance(`) and `tidy()`
library(PoEdata) #for PoE4 datasets
library(car) #for `hccm()` robust standard errors
library(sandwich)
library(knitr) #for kable()
library(forecast) 
```

# Estacionariedade e não-estacionariedade

## Série estacionária


```{r}
set.seed(10)
# Gerando uma série de 200 observações com autocorrelação AR(1) = 0.4
# A série é autocorrelacionada e estacionária
x1 = arima.sim(list(ar = c(0.4, 0, 0)), 200)
plot.ts(x1); abline(h = 0)
acf(x1)
pacf(x1)
```


```{r}
set.seed(10)
# Gerando uma série de 200 observações com autocorrelação AR(1) = 0
# A série é estacionária
x2 = arima.sim(list(ar = c(0.0, 0, 0)), 200)
plot.ts(x2); abline(h = 0)
acf(x2)
pacf(x2)
```
## Série Integrada - Não estacionária

```{r}
set.seed(10)
# Gerando uma série de 200 observações com autocorrelação AR(1) = 0.4
# A série é autoregressiva e não-estacionária
x3 = arima.sim(list(ar = 0.4, order = c(1, 1, 0)), 200)
plot.ts(x3); abline(h = 0)
acf(x3)
pacf(x3)
```

$$
\text{diff}(x_t) = x_t-x_{t-1}
$$

```{r}
x3 %>% diff -> dx3
plot.ts(dx3); abline(h = 0)
acf(dx3)
pacf(dx3)
```

```{r}
# Série autocorrelacionada e estacionária
dynlm(x1~L(x1, 1)) %>% summary
# Série estacionária
dynlm(x2~L(x2, 1)) %>% summary
# Série autocorrelacionada e não-estacionária
# Vejam o R^2 da regressão: temos algo de muito errado. 
dynlm(x3~L(x3, 1)) %>% summary
# Série autocorrelacionada e estacionária pela primeira diferença
dynlm(dx3~L(dx3, 1)) %>% summary
```

## Integrando séries

$$
\text{cumsum}(x_t) = x_t+x_{t-1}
$$

```{r}
set.seed(131)
xa = rnorm(100)
xb = rnorm(100)
plot.ts(data.frame(xa, xb))
cor(xa, xb)
# Integração de primeira ordem
xac = cumsum(xa)
xbc = cumsum(xb)
plot.ts(data.frame(xac, xbc))
cor(xac, xbc)
# Integração de segunda ordem
xacc = cumsum(xac)
xbcc = cumsum(xbc)
plot.ts(data.frame(xacc, xbcc))
cor(xacc, xbcc)
```


Se não controlarmos a não-estacionariedade, correremos o risco de detectar correlações (e regressões) espúrias, ou seja, inexistentes na realidade. 


# Chapter 12 Time Series: Nonstationarity


```{r}
data("usa", package="PoEdata")
usa.ts <- ts(usa, start=c(1984,1), end=c(2009,4),
               frequency=4)
Dgdp <- diff(usa.ts[,1])
Dinf <- diff(usa.ts[,"inf"])
Df <- diff(usa.ts[,"f"])
Db <- diff(usa.ts[,"b"])
usa.ts.df <- ts.union(gdp=usa.ts[,1], # package tseries
                      inf=usa.ts[,2], 
                      f=usa.ts[,3],
                      b=usa.ts[,4],
                      Dgdp,Dinf,Df,Db,
                      dframe=TRUE)
                      
plot(usa.ts.df$gdp)
plot(usa.ts.df$Dgdp)
plot(usa.ts.df$inf)
plot(usa.ts.df$Dinf)
plot(usa.ts.df$f)
plot(usa.ts.df$Df)
plot(usa.ts.df$b)
plot(usa.ts.df$Db)
```


As séries que estacionam com a primeira diferença são classificadas como I(1), ou seja, integradas de ordem 1. 
No caso acima, todas as séries parecem ser I(1), ou seja, estacionaram na primeira diferença. 


ARIMA 

AR - AutoRegressive
I - Integrated
MA - Moving average


## 12.1 AR(1), the First-Order Autoregressive Model


$$
y_t = \rho\ y_{t-1} + \nu_t\quad,\quad |\rho|<1
$$


# 12.3 Unit Root Tests for Stationarity

O teste tem esse nome porque pretende descobrir a presença de uma raiz unitária no processo autoregressivo, ou seja, o processo tente a se tornar um passeio aleatório. $(\rho = 1)$


## Teste de Dickey-Fuller

```{r}
# teste Advanced Dickey-Fuller
# Default: H0: a série é não-estacionária (existe uma raiz unitária)
# Olhem o p-valor: esta série é estacionária
adf.test(x1)
# Olhem o p-valor: esta série é estacionária
adf.test(x2)
# Olhem o p-valor: esta série é não-estacionária (aceitei H0)
adf.test(x3)
# Olhem o p-valor: esta série é estacionária
adf.test(dx3)
```

```{r}
apply(usa.ts.df[2:nrow(usa.ts.df),], 2, adf.test, k = 1)
```

**IMPORTANTE**

A função `adf.test` da biblioteca `tseries` implementa o teste completo ADF, com constante e tendência. 
Na biblioteca `fUnitRoots` tem a função `adfTest` que dá o controle completo da regressão de Dickey-Fuller.

$$
ct: \Delta y_t = \alpha + \gamma\ y_{t-1} + \lambda\ t + \nu_t\\
c: \Delta y_t = \alpha + \gamma\ y_{t-1} + \nu_t\\
nc: \Delta y_t =\gamma\ y_{t-1} + \nu_t
$$

```{r}
library(fUnitRoots)
adfTest(usa.ts.df$b, 1, "nc") # sem alfa e sem lambda
adfTest(usa.ts.df$b, 1, "c")  # com alfa e sem lambda
adfTest(usa.ts.df$b, 1, "ct") # com alfa e com lambda
adf.test(usa.ts.df$b, k = 1)  # com alfa e com lambda
```


```{r}
usa.ts.df$f %>% plot.ts
usa.ts.df$f %>% Acf
usa.ts.df$f %>% adf.test(k = 10)
usa.ts.df$b %>% plot.ts
usa.ts.df$b %>% Acf
usa.ts.df$f %>% adf.test(k = 20)
usa.ts.df$gdp %>% plot.ts
usa.ts.df$gdp %>% Acf -> v
usa.ts.df$gdp %>% adf.test(k = 20)
```
```{r}
adf.test(usa.ts.df$gdp)
pp.test(usa.ts.df$gdp)
# Cuidado: a H0 do KPSS é de ESTACIONARIEDADE (ao contrário do ADF e do PP)
kpss.test(usa.ts.df$gdp)
```


```{r}
# No pacote forecast tem essa função ndiffs
# que pode usar Dickey-Fuller, Phillips-Perron, KPSS
ndiffs(usa.ts.df$gdp)
ndiffs(usa.ts.df$inf)
ndiffs(usa.ts.df$f)
ndiffs(usa.ts.df$b)
ndiffs(x1)
ndiffs(x2)
ndiffs(x3)
ndiffs(dx3)
ndiffs(xac)
ndiffs(xacc)
ndiffs(xbc)
ndiffs(xbcc)
```

# 12.4 Cointegration


Cointegração é o **ÚNICO** procedimento que usa as séries não-estacionárias. 


```{r}
plot.ts(usa.ts.df[,3:4]) # não-estacionárias
lm(f~b, usa.ts.df) -> m
m$residuals %>% plot.ts; abline(h = 0)
m$residuals %>% acf
m$residuals %>% adfTest(lags = 4, type = "nc") # resíduos são estacionários
m$residuals %>% ndiffs # resíduos são estacionários
```


## Teste de Phillips-Ouliaris

```{r}
# H0: não há cointegração
# o teste rejeita fracamente a não-integração, ou seja, as 
# séries são fracamente cointegradas
po.test(usa.ts.df[,3:4], demean = FALSE)
```

# 12.5 The Error Correction Model

Teste de Johansen da biblioteca `urca`

```{r}
library(urca)
# teste de cointegração mais rigoroso
urca::ca.jo(usa.ts.df[,4:3], type = "eigen") %>% summary
# teste de cointegração mais leniente
urca::ca.jo(usa.ts.df[,4:3], type = "trace") %>% summary
```

# ARIMA

O modelo ARIMA é um padrão da indústria para previsão 

O modelo ARIMA é caracterizado por 3 parâmetros (p, d, q)

p = autoregressivo

d = integrado (d é de diferença)

q = médias móveis


```{r}
forecast::auto.arima(x1)
forecast::auto.arima(x2)
forecast::auto.arima(x3)
forecast::auto.arima(dx3)
forecast::auto.arima(xa)
forecast::auto.arima(xac)
forecast::auto.arima(xacc, trace = TRUE, max.q = 0)
```
```{r}
arima(x3, order= c(1, 0, 0))
arima(x3, order= c(1, 1, 0))
arima(x3, order= c(1, 2, 0))
```

O modelo ARIMA sem integração se chama ARMA e sem medias móveis é um AR.

## Cochrane-Orcutt (modelo AR(1))

Vamos falar dele na próxima aula (?).




