---
title: "Métodos Numéricos Aplicados a Finanças --- Turma 2025"
subtitle: "Aula 10"
author: "Prof. Frega 
<br>\\cr
\\small <small>PPGOLD/Universidade Federal do Paraná</small>"
date: "10/05/2025"
output: 
  # html_document:
  # o tipo de documento bookdown::html_document2 acrescenta algumas 
  # funcionalidades extras ao tipo html_document
  bookdown::html_document2: 
    # mostra o sumário com seu nível máximo
    toc: yes
    toc_depth: 6
    # coloca o sumário flutuante à esquerda
    toc_float: true
    theme: cer
    number_sections: yes
    # mostra/oculta os chunks de código
    code_folding: 'show'
    css: estilo.css
  rmdformats::readthedown:
    toc_depth: 6
    number_sections: yes
    # mostra/oculta os chunks de código
    code_folding: 'show'
  pdf_document:
    toc: yes
    toc_depth: 6
    number_sections: yes
    extra_dependencies:
      babel: ["portuguese,brazil"]
      geometry: ["top=3cm, bottom=2cm,left=3cm,right=2cm"]
documentclass: book
---

```{=html}
```

```{r}
library(magrittr)
.sgouttype = ifelse(!is.null(knitr::opts_knit$get("out.format")), "html", "text")
.stargazertype = .sgouttype
source("https://raw.githubusercontent.com/jrfrega/2025/refs/heads/main/mhist.R")
library(stargazer)
```
```{r}
library(tseries) # for ADF unit root tests
library(dynlm)
library(nlWaldTest) # for the `nlWaldtest()` function
library(lmtest) #for `coeftest()` and `bptest()`.
library(broom) #for `glance(`) and `tidy()`
library(PoEdata) #for PoE4 datasets
library(car) #for `hccm()` robust standard errors
library(sandwich)
library(knitr) #for kable()
library(forecast) 
```


# Chapter 13 VEC and VAR Models

# 13.1 VAR and VEC Models

$$
y_t = \beta_{10} + \beta_{11}\ y_{t-1} + \beta_{12}\ x_{t-1} +\ ^y\nu_t\\
x_t = \beta_{20} + \beta_{21}\ y_{t-1} + \beta_{22}\ x_{t-1} +\ ^x\nu_t\\[1em]
y_t = \beta_0 + \beta_1 x_t + e_t\\[1em]
\widehat{ e }_{t-1} = y_{t-1} - \beta_0 - \beta_1\ x_{t-1}\\[1em]
y_t-y_{t-1} = \alpha_{10}+\alpha_{11}\ \widehat{ e }_{t-1} + \ ^y\nu_t\\
\Delta y_t = \alpha_{10}+\alpha_{11}\ \widehat{ e }_{t-1} + \ ^y\nu_t\\
x_t-x_{t-1} = \alpha_{20}+\alpha_{21}\ \widehat{ e }_{t-1} + \ ^x\nu_t\\
\Delta x_t = \alpha_{20}+\alpha_{21}\ \widehat{ e }_{t-1} + \ ^x\nu_t\\
$$


## 13.2 Estimating a VEC Model

Essa estimação é feita pelo método de Engle-Granger

```{r}
library(PoEdata)
data("gdp")
gdp
mcol = c("blue", "red")
plot.ts(gdp, plot.type = "single", col = mcol)
legend("topleft", c("USA", "AUS"), fill = mcol, border = NULL, bty = "n")
acf(gdp$usa)
# como o decaimento é lento, deixo a função adf calcular o número
# adequado de lags
# lembrando que H0: a série é não-estacionária
# o p-valor aceita H0, logo a série é não-estacionária
adf.test(gdp$usa)
acf(gdp$aus)
# como o decaimento é lento, deixo a função adf calcular o número
# adequado de lags
# lembrando que H0: a série é não-estacionária
# o p-valor aceita H0, logo a série é não-estacionária
adf.test(gdp$aus)
# vamos verificar se as séries são I(1)
gdp$usa %>% diff -> dgdp
acf(dgdp)
# como o decaimento é rápido, uso os lags significativos (2)
# lembrando que H0: a série é não-estacionária
# o p-valor rejeita fortemente H0, logo a série é estacionária
adf.test(dgdp, k = 2)
gdp$aus %>% diff -> dgdp
acf(dgdp)
# como o decaimento é rápido, uso os lags significativos (1)
# lembrando que H0: a série é não-estacionária
# o p-valor rejeita fortemente H0, logo a série é estacionária
adf.test(dgdp, k = 1)
# ambas as séries são I(1)
dynlm(aus~0+usa, gdp) -> m
dynlm(aus~-1+usa, gdp) -> m
dynlm(aus~usa-1, gdp) -> m
m %>% summary
plot.ts(m$residuals); abline(h = 0, col = "darkgray")
acf(m$residuals)
# como o decaimento é rápido, uso os lags significativos (7)
# lembrando que H0: a série em teste é não-estacionária
# no caso, estamos testando o erro (resíduos) da regressão
# o p-valor rejeita H0 (0.03 < 0.05), logo a série é estacionária (por pouco)
m$residuals %>% adf.test(k = 7)
```

Colonescu faz a regressão de Dickey-Fuller manualmente, sem tendência e sem constante, com apenas um lag


```{r}
m$residuals -> ehat
ehat = ts(ehat)
dynlm(d(ehat)~L(ehat)-1) %>% summary
```

$$
\Delta \text{aus}\,_t = \alpha_{10}+\alpha_{11}\ \widehat{ e }_{t-1} + \ ^y\nu_t\\
\Delta \text{usa}\,_t = \alpha_{20}+\alpha_{21}\ \widehat{ e }_{t-1} + \ ^x\nu_t\\
$$

d(aus)~L(ehat)

Quero saber se $\alpha_{11}$ é significativo.

d(usa)~L(ehat)

Quero saber se $\alpha_{21}$ é significativo.


```{r}
gdp = ts(gdp)
vecaus<- dynlm(d(aus)~L(ehat), data=gdp)
# O erro no tempo t-1 (L(ehat)) tem uma influência significativa e negativa
# sobre a taxa de variação do gdp da aus
# d(aus) = aus[t]-aus[t-1]
summary(vecaus)
vecusa <- dynlm(d(usa)~L(ehat), data=gdp)
# O erro no tempo t-1 (L(ehat)) não tem uma influência significativa
# sobre a taxa de variação do gdp do usa
# d(usa) = usa[t]-usa[t-1]
summary(vecusa)
```

## Usando o teste de Johanssen

Teste genérico que pode ser aplicado a mais de 2 séries simultaneamente. 


```{r}
library(urca)
# Este teste de Dickey-Fuller com TODAS as opções
# mais sofisticado e um tanto mais difícil de interpretar
# urca::ur.df(gdp[,"usa"]) %>% summary
# 
# Teste ca(Cointegration Ananlysis).jo(Johanssen)
# duas versões: eigen (mais rigoroso) e trace (mais leniente)
# Values of teststatistic and critical values of test:
# ler de baixo para cima enquanto o valor da estatística de teste
# for maior que os valores de referência
# Como o valor da estatística de teste é menor que os valores de referência
# para a linha r = 0, significa que não há relações de cointegração
urca::ca.jo(gdp[,1:2], type = "eigen", K = 2) -> jo
jo %>% summary
# Values of teststatistic and critical values of test:
# ler de baixo para cima enquanto o valor da estatística de teste
# for maior que os valores de referência
# Como o valor da estatística de teste é maior que o valor de referência
# de 10%
# para a linha r = 0, significa que há r = 1 relações de cointegração
urca::ca.jo(gdp[,1:2], type = "trace", K = 2) -> jo
jo %>% summary
# r = 1 é o número de relações de cointegração que foram identificadas
# no teste de Johanssen. Como são duas variáveis, o máximo possível
# é uma relação. 
urca::cajorls(jo, r = 1) -> vecm
vecm$beta
vecm$rlm %>% summary
```
Este é o mecanismo de correção de erros:

$$
ect1 = 1.0000000\ usa.l2 - 0.9381727\ aus.l2
$$

As equações de regressão indicam que $\Delta usa_t$ é afetado apenas por $\Delta usa_{t-1}$, ou seja, é um fenômeno puramente autoregressivo. 

Por outro lado, $\Delta aus_t$ é afetado por $ect1_t$ e por $\Delta usa_{t-1}$



## 13.3 Estimating a VAR Model

E quando as séries não são cointegradas?

Faz-se um estudo de relações de curto prazo, que é um modelo VAR.

$$
\Delta y_t = \beta_{10} + \beta_{11}\ \Delta y_{t-1} + \beta_{12}\ \Delta x_{t-1} +\ ^{\Delta y}\nu_t\\
\Delta x_t = \beta_{20} + \beta_{21}\ \Delta y_{t-1} + \beta_{22}\ \Delta x_{t-1} +\ ^{\Delta x}\nu_t\\[1em]
$$

Faremos as primeiras diferenças (séries I(1)). 

O modelo VAR é calculado nas séries estacionadas (primeira diferença).

```{r}
data("fred", package="PoEdata")
# c = log do consumo
# y = log do excedente de renda
fred <- ts(fred, start=c(1960,1),end=c(2009,4),frequency=4)
ts.plot(fred[,"c"],fred[,"y"], type="l", 
        lty=c(1,2), col=c(1,2))
legend("topleft", border=NULL, legend=c("c","y"), 
       lty=c(1,2), col=c(1,2))
```


```{r}
Acf(fred[,"c"])
adf.test(fred[,"c"])
Acf(fred[,"y"])
adf.test(fred[,"y"])
Acf(fred[,"c"] %>% diff)
adf.test(fred[,"c"] %>% diff, k = 3)
ts.plot(fred[,"c"] %>% diff); abline(h = mean(fred[,"c"] %>% diff))
Acf(fred[,"y"] %>% diff)
adf.test(fred[,"y"] %>% diff, k = 3)
ts.plot(fred[,"y"] %>% diff); abline(h = mean(fred[,"y"] %>% diff))
```

Ou seja, as séries são I(1)!

```{r}
cointcy <- dynlm(c~y-1, data=fred)
ehat <- resid(cointcy)
plot.ts(ehat)
Acf(ehat)
adf.test(ehat)
```

O termo de erro é não-estacionário, o que viola a segunda condição de possibilidade de cointegração. Logo, não se pode usar o modelo VEC. 


```{r}
ca.jo(fred, type = "trace") -> jo; jo %>% summary
cajorls(jo, r = 1) -> vecm
vecm$rlm %>% summary
```

Em considerando que os resíduos são não-estacionários, precisamos usar um modelo VAR.

```{r}
library(vars)
Dc <- diff(fred[,"c"])
Dy <- diff(fred[,"y"])
varmat <- as.matrix(cbind(Dc,Dy))
Pacf(varmat)
varfit <- VAR(varmat, p=1) # `VAR()` from package `vars`
summary(varfit)
```

Cada variável é influenciada pelo passado próprio e da outra variável, caracterizando o fenômeno VAR.


## 13.4 Impulse Responses and Variance Decompositions

```{r, fig.asp=1, eval=FALSE, include=FALSE}
library(urca)
library(vars)
data(Canada)
var.2c <- VAR(Canada, p = 2, type = "const")
plot(var.2c)
var.2c.irf <- irf(var.2c, impulse = "e",
response = c("prod", "rw", "U"), boot = FALSE)
plot(var.2c.irf)
## Stability
var.2c.stabil <- stability(var.2c, type = "Rec-CUSUM")
layout(1:2)
plot(var.2c.stabil)
```


```{r}
# Fazendo os gráficos sem usar a função plot da biblioteca vars
class(varfit)
impresp <- irf(varfit, boot = TRUE)
layout(matrix(1:4, nrow = 2))
# para colocar todos os gráficos na mesma escala
# vamos ajustar os limites superior e inferior das ordenadas
#
# cálculo do limite superior
impresp$irf %>% unlist %>% max -> mx
(mx %>% log10() %>% abs %>% ceiling) -> decs
mx = mx + 10^(-decs)*0.5
mx = round(mx, decs)
# cálculo do limite inferior
impresp$irf %>% unlist %>% min -> mi
if(mi>=0) {
  mi = 0
} else {
  (-mi %>% log10() %>% abs %>% ceiling) -> decs
  mi = mi - 10^(-decs)*0.5
  mi = round(mi, decs)
}
# limites do gráfico
ylim = c(mi, mx)
plot(impresp$irf$Dc[,1], type = "l", main = "Dc x Dc", ylab = "Dc", ylim = ylim);grid()
plot(impresp$irf$Dc[,2], type = "l", main = "Dy x Dc", ylab = "Dy", ylim = ylim);grid()
plot(impresp$irf$Dy[,1], type = "l", main = "Dc x Dy", ylab = "Dc", ylim = ylim);grid()
plot(impresp$irf$Dy[,2], type = "l", main = "Dy x Dy", ylab = "Dy", ylim = ylim);grid()
```

```{r}
#layout(matrix(1:4, ncol=2))
plot(impresp)
plot(vars::fevd(varfit))
```



