---
title: "Métodos Numéricos Aplicados a Finanças --- Turma 2025"
subtitle: "Aula 02"
author: "Prof. Frega 
<br>\\cr
\\small <small>PPGOLD/Universidade Federal do Paraná</small>"
date: "18/03/2025"
output: 
  # html_document:
  # o tipo de documento bookdown::html_document2 acrescenta algumas 
  # funcionalidades extras ao tipo html_document
  bookdown::html_document2: 
    # mostra o sumário com seu nível máximo
    toc: yes
    toc_depth: 6
    # coloca o sumário flutuante à esquerda
    toc_float: true
    theme: cer
    number_sections: yes
    # mostra/oculta os chunks de código
    code_folding: 'show'
    css: estilo.css
  rmdformats::readthedown:
    toc_depth: 6
    number_sections: yes
    # mostra/oculta os chunks de código
    code_folding: 'show'
  pdf_document:
    toc: yes
    toc_depth: 6
    number_sections: yes
    extra_dependencies:
      babel: ["portuguese,brazil"]
      geometry: ["top=3cm, bottom=2cm,left=3cm,right=2cm"]
documentclass: book
---

```{=html}
```

```{r}
library(magrittr)
```

# Regressão linear simples


## Modelo geral 

```{r}
library(PoEdata)
data("cps_small")
plot(cps_small$educ, cps_small$wage, xlab="education", ylab="wage")
plot(cps_small$educ, cps_small$wage, xlab="Educação", ylab="Renda")
```

```{r}
head(cps_small, 15)
```

```{r}
plot(cps_small$exper, cps_small$wage, col = "gray", pch = 20)
```

## Example: Food Expenditure versus Income

```{r}
library(PoEdata)
data(food)
head(food)
#help(food)
```

```{r}
data("food", package="PoEdata")
plot(food$income, food$food_exp)
# Gráfico de dispersão ou scatter plot  
plot(food$income, food$food_exp, 
     ylim=c(0, max(food$food_exp)),
     xlim=c(0, max(food$income)),
     xlab="weekly income in $100", 
     ylab="weekly food expenditure in $", 
     type = "p")
```

## Estimating a Linear Regression

$$
food\_exp = \beta_0 + \beta_1 income +e\\[1em]
\widehat{food\_exp} = \beta_0 + \beta_1 income
$$

```{r}
library(PoEdata)
# roda a regressão
mod1 <- lm(formula = food_exp ~ income, data = food)
# olha os coeficientes
mod1$coefficients
# ou
coef(mod1)
# um por um
mod1$coefficients[1]
mod1$coefficients[2]
# ou
(b1 <- coef(mod1)[[1]])
(b2 <- coef(mod1)[[2]])
# mostra o resultado da regressão
smod1 <- summary(mod1)
smod1
```

```{r}
plot(food$income, food$food_exp, 
     xlab="Renda semanal em $100", 
     ylab="Despesa com comida em $", 
     ylim=c(0, max(food$food_exp)),
     xlim=c(0, max(food$income)),
     type = "p", col = "lightblue", pch = 16, frame.plot = FALSE, axes = FALSE, 
     main = "Despesa com comida versus renda")
axis(1, pos = 0)
axis(2, pos = 0)
#abline(b1,b2)
abline(mod1, col = "blue")
abline(h = b1, col = "darkgray", lty = 2)
```

## Prediction with the Linear Regression Model

Qual a despesa com comida de um indivíduo que ganha \$2000 por semana?

$$
\widehat{food\_exp} = 83.416 + 10.210 \cdot income\\
\widehat{food\_exp} = 83.416 + 10.210 \cdot 20\\
$$

```{r}
coef(mod1)[1]+coef(mod1)[2]*20
predict(mod1, data.frame(income = 20))
```

## Repeated Samples to Assess Regression Coefficients

Tecnicamente isso se chama *bootstrap* e trataremos depois.

## Estimated Variances and Covariance of Regression Coefficients

Será útil mais tarde.

## Non-Linear Relationships

```{r}
library(PoEdata)
data(br)
# testando uma relação quadrática
mod3 <- lm(formula = price ~ I(sqft^2), data=br)
# versus uma do primeiro grau
mod3.a <- lm(formula = price ~ sqft, data=br)
(summary(mod3) -> s3)
(summary(mod3.a) -> s3a)

# desenhando os dados com as curvas de regressão
plot(br$sqft, br$price, pch = 20, col = "gray")
x = seq(min(br$sqft), max(br$sqft), length.out = 100)
y = predict(mod3, data.frame(sqft = x))
abline(mod3.a, col = "red", lwd = 2)
lines(x, y, col = "blue", lwd = 2)
legend("topleft", 
       legend = c(
         bquote(paste("Primeiro grau: ", R[aj]^2==.(s3a$adj.r.squared %>% round(4)))), 
         bquote(paste("Segundo grau: ", R[aj]^2==.(s3$adj.r.squared %>% round(4))))), cex = 0.8, fill = c("red", "blue"))
grid()


b1 <- coef(mod3)[[1]]
b2 <- coef(mod3)[[2]]
sqftx=c(2000, 4000, 6000) #given values for sqft
pricex=b1+b2*sqftx^2 #prices corresponding to given sqft 
DpriceDsqft <- 2*b2*sqftx # marginal effect of sqft on price
elasticity=DpriceDsqft*sqftx/pricex 
b1; b2; DpriceDsqft; elasticity #prints results
```

### Verificando a variável dependente

```{r}
hist(br$price)
```

Transformação de variáveis

```{r}
hist(log(br$price))
```

### Transformação logarítmica

```{r}
plot(br$sqft, log(br$price))
```

## Using Indicator Variables in a Regression

Variável indicadora = dummy

$$
dummy \in \{0, 1\}
$$

utown = university town

```{r}
data(utown)
head(utown)
```

```{r}
mod5 = lm(price~utown, data = utown)
summary(mod5)
```

Fora de utown preço = 215.732 (`r mod5$coef[1]`)

Dentro de utown preço = `r mod5$coef[1]` + `r mod5$coef[2]` = `r sum(mod5$coef)`

```{r}
mean(utown[utown$utown==1, "price"])
mean(utown[utown$utown==0, "price"])
```

```{r}
library(magrittr)
utown[utown$utown==1, "price"] %>% mean
utown[utown$utown==0, "price"] %>% mean
```

## Monte Carlo

Vamos ver depois

# Chapter 3 Interval Estimation and Hypothesis Testing

## Example: Confidence Intervals in the food Model

```{r}
library(PoEdata)
data("food")
alpha <- 0.05 # chosen significance level
mod1 <- lm(food_exp~income, data=food)
b2 <- coef(mod1)[[2]]
df <- df.residual(mod1) # degrees of freedom
smod1 <- summary(mod1)
seb2 <- coef(smod1)[2,2] # se(b2)
tc <- qt(1-alpha/2, df)
lowb <- b2-tc*seb2  # lower bound
upb <- b2+tc*seb2   # upper bound
c(lowb, b2, upb)
```

Tenho 1-significância = 1 - `r alpha` = `r 1-alpha` = `r (1-alpha)*100`% de CONFIANÇA que o valor do coeficiente angular está situado entre `r lowb` e `r upb`.

```{r}
confint(mod1, level = 0.95)
```

## Bootstrap

Reamostragem

```{r}
# Travo o gerador de números pseudo-aleatórios
set.seed(1)
# Número de simulações
N = 500 # coloquei 500 para rodar mais rápido, na prática usa-se 2000 ou mais
# Número de elementos na amostra
nrow(br) -> n
# Inicializo vetor de valores
valores = NULL
# loop de reamostragem
for(i in 1:N) {
  # crio amostra de tamanho n com repetição
  sample(1:n, n, replace = TRUE) -> idx
  # faço a regressão
  lm(price~I(sqft^2), data = br[idx,]) -> modb
  # guardo o valor do coeficiente angular
  valores = c(valores, modb$coefficients[2])
}
```

```{r}
# desenho um histograma com uma curva normal superimposta
# Este esquema de cores é somente um exemplo, adote um padrão para todos os gráficos
# para não ficar um "carnaval"
hist(valores, freq = FALSE, col = "#FFA00080", border = "white")
curve(dnorm(x, mean(valores), sd(valores)), xlim = c(min(valores), max(valores)), add = TRUE, col = "darkgreen", lwd = 2)
c(mod3$coefficients[2], mean(valores))
# Teste de normalidade (veremos em um futuro próximo)
shapiro.test(sample(valores, min(500, length(valores))))
```

# Adendo - ler dados do EXCEL

```{r}
#file.choose()
library(openxlsx)
read.xlsx("/Users/jfrega/Downloads/DadosTeste.xlsx", sheet = "Planilha1", startRow = 1) -> meusDados
plot(meusDados$x, meusDados$y)
lm(y~x, meusDados) -> m; m %>% summary
```

# Adendo --- Regressão OLS em Python
#````
```{python}
#
# ATENÇÃO: para rodar este trecho do código é necessário ter o Python instalado e configurado
#
# o comando import do Python é similar ao comando library do R
# statsmodels.formula.api é a interface para os modelos estatísticos
import statsmodels.formula.api as smf
# vou acessar os dados que foram lidos no meu código em R
r.meusDados
# rodo o modelo OLS
model = smf.ols(formula="y~x", data=r.meusDados)
# inspeciono os resultados
print(model.fit().summary())
```
#````

