---
title: "Métodos Numéricos Aplicados a Finanças --- Turma 2025"
subtitle: "Aula 06"
author: "Prof. Frega 
<br>\\cr
\\small <small>PPGOLD/Universidade Federal do Paraná</small>"
date: "15/04/2025"
output: 
  # html_document:
  # o tipo de documento bookdown::html_document2 acrescenta algumas 
  # funcionalidades extras ao tipo html_document
  bookdown::html_document2: 
    # mostra o sumário com seu nível máximo
    toc: yes
    toc_depth: 6
    # coloca o sumário flutuante à esquerda
    toc_float: true
    theme: cer
    number_sections: yes
    # mostra/oculta os chunks de código
    code_folding: 'show'
    css: estilo.css
  rmdformats::readthedown:
    toc_depth: 6
    number_sections: yes
    # mostra/oculta os chunks de código
    code_folding: 'show'
  pdf_document:
    toc: yes
    toc_depth: 6
    number_sections: yes
    extra_dependencies:
      babel: ["portuguese,brazil"]
      geometry: ["top=3cm, bottom=2cm,left=3cm,right=2cm"]
documentclass: book
---

```{=html}
```

```{r}
library(magrittr)
.sgouttype = ifelse(!is.null(knitr::opts_knit$get("out.format")), "html", "text")
```

# Chapter 6 Further Inference in Multiple Regression

```{r}
library(car)

```

## 6.6 Collinearity

$$
y = b_0 + b_1x_1 + b_2x_2 + e\\[1em]
cor(x_1, x_2) = 0
$$

Os regressores devem ser independentes, ou seja, ortogonais, não correlacionados. 

banco de dados `cars`

mpg - miles per galon

cyl - número de cilindros do motor

Ou seja, quanto mais cilindros, menos milhas por galão o carro faz. 

```{r}
data("cars", package="PoEdata")
mod1 <- lm(mpg~cyl, data=cars)
summary(mod1)
```

eng - cilindrada do motor

wgt - weight (peso)

```{r}
mod2 <- lm(mpg~cyl+eng+wgt, data=cars)
summary(mod2)
```

Testa o VIF (Variance Inflation Factor) dos regressores

$$VIF_k = \dfrac{1}{1-R^2_k}\\[2em]
x_k = a_0 + \sum b_ix_i + e\quad \quad i\ne k
$$
```{r}
lm(cyl~eng+wgt, data = cars) -> .m
.m %>% summary() -> .s
.s$r.squared -> .r2
1/(1-.r2)
lm(eng~cyl+wgt, data = cars) -> .m
.m %>% summary() -> .s
.s$r.squared -> .r2
1/(1-.r2)
lm(wgt~cyl+eng, data = cars) -> .m
.m %>% summary() -> .s
.s$r.squared -> .r2
1/(1-.r2)
car::vif(mod2)
```

Variáveis com VIF > 10 são problemáticas e devem ser excluídas da regressão. 

```{r}
lm(mpg~cyl+wgt, data = cars) -> .m
car::vif(.m)
summary(.m)
```

## Omitted Variable Bias

```{r}
lm(mpg~cyl, data = cars) -> .m1
#car::vif(.m)
summary(.m1)
```

```{r}
lm(mpg~wgt, data = cars) -> .m2
#car::vif(.m)
summary(.m2)
```

```{r, results='asis'}
stargazer::stargazer(mod2, .m, .m1, .m2, type = .sgouttype)
```


Cuidado com a retirada de variáveis da regressão pois podemos incorrer em viés de variável omitida. 

Busque sempre o equilíbrio entre o VIF e o VVO.


## Resumo

Testar forma funcional, normalidade dos resíduos, heteroscedasticidade e inflação de variância


# Chapter 8 Heteroskedasticity

```{r}
data("food",package="PoEdata")
mod1 <- lm(food_exp~income, data=food)
plot(food$income,food$food_exp, type="p",
     xlab="income", ylab="food expenditure")
abline(mod1)
```


O estimador de mínimos quadrados ordinários continua sendo BLUE (best linear unbiased estimator) (consistência)

Em condição de heteroscedasticidade os erros-padrão podem ser danificados, ou seja, são mal estimados. Isso afeta a significância de cada coeficiente da regressão.

```{r}
res <- residuals(mod1)
yhat <- fitted(mod1)
plot(food$income,res, xlab="income", ylab="residuals")
abline(h = 0)
plot(yhat,res, xlab="fitted values", ylab="residuals")
abline(h = 0)
```


```{r}
library(lmtest)
reset(mod1)
shapiro.test(mod1$residuals)
# como só tenho 1 regressor não preciso fazer o teste de VIF
# H0 do teste Breusch-Pagan é que não há heteroscedasticidade (p > 0.05)
bptest(mod1)
```

```{r}
summary(mod1)
```


## 8.3 Heteroskedasticity-Consistent Standard Errors

HC -> Heteroskedasticity-Consistent

```{r}
mod1
library(car)
?hccm
vcov(mod1)
car::hccm(model = mod1) -> vcovh0
vcovh0
library(lmtest)
summary(mod1)
coeftest(mod1)
coeftest(mod1, vcov. = vcovh0)
coeftest(mod1, vcov. = hccm(model = mod1, type = "hc1"))
coeftest(mod1, vcov. = hccm(model = mod1, type = "hc2"))
coeftest(mod1, vcov. = hccm(model = mod1, type = "hc3"))
coeftest(mod1, vcov. = hccm(model = mod1, type = "hc4"))
```


## 8.4 GLS: Known Form of Variance

$$
V[e_i] = \sigma^2x_i
$$

GLS = Generalized Least Squares

```{r}
# normalmente a compensação nos software econométricos é pelo desvio-padrão, 
# ou seja, usa-se a raiz quadrada da variância, ou ainda, a raiz quadrada
# do peso. 
# w = 1/sqrt(food$income)
# mas no R compensa-se pela variância, ou seja, usa-se a forma a seguir
w <- 1/food$income
food.wls <- lm(food_exp~income, weights=w, data=food)
coeftest(mod1)
summary(mod1)
summary(food.wls)

```


Estimadores GLS melhoram a eficiência da estimativa, mas não garantem a sua consistência.

Sempre vamos preferir a estimativa que mantém a consistência. Ora, como o OLS é BLUE, é sempre consistente, e será o nosso padrão de comparação. 


## 8.5 Grouped Data

```{r}
# banco de dados cps2
data("cps2", package="PoEdata")
# faz a regressão para indivíduos fora da região metropolitana
rural.lm <- lm(wage~educ+exper, data=cps2, subset=(metro==0))
# pega-se o erro padrão da regressão
sigR <- summary(rural.lm)$sigma
# faz a regressão para indivíduos dentro da região metropolitana
metro.lm <- lm(wage~educ+exper, data=cps2, subset=(metro==1))
# pega-se o erro padrão da regressão
sigM <- summary(metro.lm)$sigma
cps2$wght <- rep(0, nrow(cps2))
# Create a vector of weights
# tenho 1000 observações na amostra
# for (i in 1:1000) 
for (i in 1:nrow(cps2)) 
{
  if (cps2$metro[i]==0){cps2$wght[i] <- 1/sigR^2}
  else{cps2$wght[i] <- 1/sigM^2}
}
# esta estimativa pode ser inconsistente
wge.fgls <- lm(wage~educ+exper+metro, weights=wght, data=cps2)
# essas duas estimativas a seguir são OLS, portanto consistentes
wge.lm <- lm(wage~educ+exper+metro, data=cps2)
# esta estimativa, além de OLS, está compensando a heteroscedasticidade
# por Huber-White
wge.hce <- coeftest(wge.lm, vcov.=hccm(wge.lm, data=cps2))
```

```{r, results='asis'}
# apresentar as regressões em uma tabela bonitinha
library(stargazer)
stargazer(rural.lm, metro.lm, wge.lm, wge.fgls,wge.hce,
  header=FALSE, 
  title="OLS vs. FGLS estimates for the 'cps2' data",
  type=.sgouttype, # "html" or "latex" (in index.Rmd) 
  keep.stat="n",  # what statistics to print
  omit.table.layout="n",
  star.cutoffs=c(0.1, 0.05, 0.01, 0),
  digits=3, 
#  single.row=TRUE,
  intercept.bottom=FALSE, #moves the intercept coef to top
  column.labels=c("Rural","Metro", "OLS", "FGLS", "HC1"),
  dep.var.labels.include = FALSE,
  model.numbers = FALSE,
  dep.var.caption="Dependent variable: wage",
  model.names=FALSE,
  star.char="*") #supresses the stars

```


### Dados simulados

```{r}
source("https://raw.githubusercontent.com/jrfrega/2025/refs/heads/main/mhist.R")
set.seed(2)
x = MASS::mvrnorm(500, c(10, 10), Sigma = c(1, 0, 0, 1) %>% matrix(nrow = 2)) %>% round(1)
dummy = rbinom(500, 1, 0.5)
coefteorico = c(0, 4, 2, 2)
y = (cbind(1, x, dummy) %*% coefteorico + 4*rnorm(dummy, 0, dummy*2+1)) %>% round(1)
df = data.frame(y, x1 = x[,1], x2 = x[,2], dummy)
m = lm(y~x1+x2+as.factor(dummy), data = df)
reset(m)
shapiro.test(m$residuals)
# Como o teste de Shapiro-Wilk é muito sensível para grandes amostras, 
# tomamos uma subamostra para testar a normalidade dos resíduos
m$residuals %>% sample(200) %>% shapiro.test
# O histograma indica alguns resíduos extremos
mhist(m$residuals %>% scale)
# Temos presença de heteroscedasticidade, isso pode 
# desviar os resíduos da normalidade
bptest(m)
# perceba que os coeficientes estão bem próximos do modelo teórico
summary(m)
```

```{r}
# Vamos identificar os outliers (observações que geram resíduos extremos)
which(m$residuals%in%boxplot(m$residuals)$out) -> outliers
# removemos essas observações da regressão
m = lm(y~x1+x2+as.factor(dummy), data = df[-outliers,])
reset(m)
shapiro.test(m$residuals)
# Passa no teste de normalidade da subamostra
m$residuals %>% sample(200) %>% shapiro.test
mhist(m$residuals %>% scale)
bptest(m)
# perceba que os coeficientes estão mais distantes do pressuposto teórico
# apesar de terem as significâncias preservadas
summary(m)
```

```{r}
var(y[-outliers][which(dummy[-outliers]==1)])
var(y[-outliers][which(dummy[-outliers]==0)])
# as variâncias dos grupos são diferentes
# caso de variância blocada
var.test(y[-outliers][which(dummy[-outliers]==1)], y[-outliers][which(dummy[-outliers]==0)])
```

```{r}
# vamos corrigir com FGLS
w1 = 1/(lm(y~x1+x2+dummy, data = df[-outliers,][which(dummy[-outliers]==1),]) %>% summary)$sigma^2
w0 = 1/(lm(y~x1+x2+dummy, data = df[-outliers,][which(dummy[-outliers]==0),]) %>% summary)$sigma^2
df$w = 0
df$w[-outliers][which(dummy[-outliers]==0)] = w0
df$w[-outliers][which(dummy[-outliers]==1)] = w1
m.fgls = lm(y~x1+x2+as.factor(dummy), data = df[-outliers,], weights = w)
summary(m.fgls)
# agora mexendo na VCOV
m.hc1 = coeftest(m, vcov. = hccm(m, type = "hc1"))
m.hc1
```

```{r, results='asis'}
stargazer::stargazer(m, m.hc1, m.fgls, type = .sgouttype)
```

Fazendo o mesmo procedimento na amostra completa


```{r}
m = lm(y~x1+x2+as.factor(dummy), data = df)
# vamos corrigir com FGLS
w1 = 1/(lm(y~x1+x2+dummy, data = df[which(dummy==1),]) %>% summary)$sigma^2
w0 = 1/(lm(y~x1+x2+dummy, data = df[which(dummy==0),]) %>% summary)$sigma^2
df$w = 0
df$w[which(dummy==0)] = w0
df$w[which(dummy==1)] = w1
m.fgls = lm(y~x1+x2+as.factor(dummy), data = df, weights = w)
summary(m.fgls)
# agora mexendo na VCOV
m.hc1 = coeftest(m, vcov. = hccm(m, type = "hc1"))
m.hc1
```

```{r, results='asis'}
stargazer::stargazer(m, m.hc1, m.fgls, type = .sgouttype)
```

## 8.6 GLS: Unknown Form of Variance


```{r}
# banco de dados food
data("food", package="PoEdata")
# regressão OLS
food.ols <- lm(food_exp~income, data=food)
# pego os resíduos ao quadrado
ehatsq <- resid(food.ols)^2
# regressão do logaritmo natural dos resíduos ao quadrado versus
# o logaritmo natural da variável independente
sighatsq.ols  <- lm(log(ehatsq)~log(income), data=food)
# calculo o antilogaritmo natural dos valores ajustados da regressão
vari <- exp(fitted(sighatsq.ols))
# e uso esses valores como pesos para o WLS
food.fgls <- lm(food_exp~income, weights=1/vari, data=food)
food.HC1 = coeftest(food.ols, vcov. = hccm(food.ols, type = "hc1"))
```

```{r, results='asis'}
stargazer(food.ols, food.HC1, food.wls, food.fgls,
  header=FALSE, 
  title="Comparing various 'food' models",
  type=.sgouttype, # "html" or "latex" (in index.Rmd) 
  keep.stat="n",  # what statistics to print
  omit.table.layout="n",
  #star.cutoffs=NA,
  digits=3, 
#  single.row=TRUE,
  intercept.bottom=FALSE, #moves the intercept coef to top
  column.labels=c("OLS","HC1","WLS","FGLS"),
  dep.var.labels.include = FALSE,
  model.numbers = FALSE,
  dep.var.caption="Dependent variable: 'food expenditure'",
  model.names=FALSE,
  star.char="*") #supresses the stars
```

```{r}
summary(food.fgls)
```

## 8.7 Heteroskedasticity in the Linear Probability Model


```{r}
# banco de dados coke
data("coke", package="PoEdata")
# modelo OLS original
coke.ols <- lm(coke~pratio+disp_coke+disp_pepsi, data=coke)
# Breusch-Pagan diz que não temos problemas de heteroscedasticidade
bptest(coke.ols)
# calcula um modelo com correção Huber-White (não precisa)
coke.hc1 <- coeftest(coke.ols, vcov.=hccm(coke.ols, type="hc1"))
# criou uma variável p com os valores previstos (sobre a reta de regressão)
# vai tentar simular um valor de probabilidade
p <- fitted(coke.ols)
# probabilidades SEMPRE são valores entre 0 e 1
# Truncate negative or >1 values of p
pt<-p
# se o valor for negativo (ou melhor, menor que 0.01), coloco 0.01
pt[pt<0.01] <- 0.01
# se o valor for maior que 1 (ou melhor, maior que 0.99), coloco 0.99
pt[pt>0.99] <- 0.99
# calcula sigma ao quadrado (variância)
sigsq <- pt*(1-pt)
# peso é 1 sobre a variância
wght <- 1/sigsq
# calculo o WLS com casos truncados
coke.gls.trunc <- lm(coke~pratio+disp_coke+disp_pepsi, 
                  data=coke, weights=wght)
# Em vez de truncar (entre 0.01 e 0.99)
# vou simplesmente eliminar os casos onde a probabilidade foi
# inconsistente
# Eliminate negative or >1 values of p
p1 <- p
# isso aqui tira a observação da regressão
p1[p1<0.01 | p1>0.99] <- NA
# variância
sigsq <- p1*(1-p1)
# peso = 1/variância
wght <- 1/sigsq
# WLS com casos omitidos
coke.gls.omit <- lm(coke~pratio+disp_coke+disp_pepsi, 
                  data=coke, weights=wght)
predict(coke.gls.omit)
quantile(predict(coke.gls.omit))
```

```{r, results='asis'}
stargazer(coke.ols, coke.hc1, coke.gls.trunc, coke.gls.omit,
  header=FALSE, 
  title="Comparing various 'coke' models",
  type=.sgouttype, # "html" or "latex" (in index.Rmd) 
  keep.stat="n",  # what statistics to print
  omit.table.layout="n",
  star.cutoffs=NA,
  digits=4, 
#  single.row=TRUE,
  intercept.bottom=FALSE, #moves the intercept coef to top
  column.labels=c("OLS","HC1","GLS-trunc","GLS-omit"),
  dep.var.labels.include = FALSE,
  model.numbers = FALSE,
  dep.var.caption="Dependent variable: 'choice of coke'",
  model.names=FALSE,
  star.char=NULL) #supresses the stars
```






