---
title: "Métodos Numéricos Aplicados a Finanças --- Turma 2025"
subtitle: "Aula 12"
author: "Prof. Frega 
<br>\\cr
\\small <small>PPGOLD/Universidade Federal do Paraná</small>"
date: "27/05/2025"
output: 
  # html_document:
  # o tipo de documento bookdown::html_document2 acrescenta algumas 
  # funcionalidades extras ao tipo html_document
  bookdown::html_document2: 
    # mostra o sumário com seu nível máximo
    toc: yes
    toc_depth: 6
    # coloca o sumário flutuante à esquerda
    toc_float: true
    theme: cer
    number_sections: yes
    # mostra/oculta os chunks de código
    code_folding: 'show'
    css: estilo.css
  rmdformats::readthedown:
    toc_depth: 6
    number_sections: yes
    # mostra/oculta os chunks de código
    code_folding: 'show'
  pdf_document:
    toc: yes
    toc_depth: 6
    number_sections: yes
    extra_dependencies:
      babel: ["portuguese,brazil"]
      geometry: ["top=3cm, bottom=2cm,left=3cm,right=2cm"]
documentclass: book
---

```{=html}
```

```{r}
library(magrittr)
.sgouttype = ifelse(!is.null(knitr::opts_knit$get("out.format")), "html", "text")
.stargazertype = .sgouttype
source("https://raw.githubusercontent.com/jrfrega/2025/refs/heads/main/mhist.R")
library(stargazer)
```

# Chapter 15 Panel Data Models

```{r}
library(plm) # Panel Linear Models
library(tseries) # for `adf.test()`
library(dynlm) #for function `dynlm()`
library(vars) # for function `VAR()`
library(nlWaldTest) # for the `nlWaldtest()` function
library(lmtest) #for `coeftest()` and `bptest()`.
library(broom) #for `glance(`) and `tidy()`
library(PoEdata) #for PoE4 datasets
library(car) #for `hccm()` robust standard errors
library(sandwich)
library(knitr) #for `kable()`
library(forecast) 
library(systemfit)
library(AER)
library(xtable)
```

$$
\text{dados de corte}\\
y_i = \beta_0 + \sum_{j=1}^m \beta_j x_{ji} + \epsilon_i\\
\text{série temporal}\\
y_t = \beta_0 + \sum_{j=1}^k \beta_j x_{jt} + \epsilon_t\\
\text{dados em painel}\\
y_{it} = \beta_0 + \sum_{j=1}^k \beta_j x_{jit} + \epsilon_{it}\\
$$

## 15.1 Organizing the Data as a Panel

Duas dimensões: 

1) N = dimensão do corte 
2) T = dimensão longitudinal

Se N>>T o painel é largo (*wide*)

Se N<<T o painel é longo (*long*)

Pode organizar como séries temporais empilhadas ou como unidades de análise empilhadas.

Mais comum é N séries temporais de tamanho T empilhadas.

```{r, results='asis'}
library(printr)
chars = c(1:3, "...", "N")
id = NULL
for (i in chars) {
  id = c(id, c(rep(i, 3), "...", i))
}
T = c(1:3, "...", "T")
T = rep(T, times = 5)
cbind(id, T) -> m
m[20, 2] = "T"
kable(m, table.attr = "") %>% kableExtra::kable_paper("striped", full_width = F, position = "left")
```



```{r}
library(xtable)
data("nls_panel", package="PoEdata")
nlspd <- pdata.frame(nls_panel, index=c("id", "year"))
smpl <- nlspd[nlspd$id %in% c(1,2),c(1:6, 14:15)]
smpl
#tbl <- xtable(smpl) 
#kable(tbl, digits=4, align="c", caption="A data sample")
```

```{r}
pdim(nlspd[,])
pdim(nlspd[-c(1,2),])
```


## 15.2 The Pooled Model

Pooled = *pooling*

```{r}
wage.pooled <- plm(lwage~educ+exper+I(exper^2)+tenure+I(tenure^2)+black+south+union, model="pooling", data=nlspd)
wage.pooled %>% summary
```

```{r}
tbl <- tidy(coeftest(wage.pooled, vcov=vcovHC(wage.pooled,
                    type="HC0",cluster="group")))
tbl
```

## 15.3 The Fixed Effects 

Fixos = *within*

```{r}
wage.within <- plm(lwage~educ+exper+I(exper^2)+tenure+I(tenure^2)+black+south+union, data=nlspd, model="within")
wage.within %>% summary
```

Licença poética:

As variáveis que não variam ao longo do tempo para cada uma das unidades de análise não funcionam com modelos de efeitos fixos, ou seja, `educ` e `black` ficaram de fora do modelo. 

### Pergunta: o modelo `within` é melhor que o modelo `pooling`?

```{r}
# H0: as unidades de análise não apresentam significância
# pFtest(modelo a ser testado, modelo de referência)
pFtest(wage.within, wage.pooled)
```

O p-value < 2.2e-16 do teste F rejeita a hipótese nula, levando-nos a crer que o modelo `within` é mais adequado que o modelo `pooling`. 

## 15.4 The Random Effects Model

```{r}
# H0: não há efeitos significativos dos interceptos
wageReTest <- plmtest(wage.pooled, effect="individual")
wageReTest
```

O teste apresenta p-value < 2.2e-16 rejeitando H0 e favorecendo o modelo de efeitos aleatórios sobre o modelo `pooling`

`random.method` $\in$ {“swar” (Swamy-Arora --- default), “amemiya”, “walhus”, or “nerlove”}

```{r}
wage.random <- plm(lwage~educ+exper+I(exper^2)+tenure+I(tenure^2)+black+south+union, data=nlspd, 
                   random.method="swar",
                   model="random")
wage.random %>% summary
```

Os coeficientes de intercepto individual estão distribuídos em torno da média estimada na regressão de efeitos aleatórios

$$
\beta_{0i} = \bar{\beta_0} + u_i
$$

```{r}
ranef(wage.random) %>% round(12) %>% scale %>% hist
```

Agora o teste de consistência --- Hausman

Porque consistência? Se houver endogeneidade no modelo, os coeficientes estarão enviesados e o modelo perderá consistência. 

```{r}
# H0: ambos os modelos são consistentes
phtest(wage.within, wage.random)
phtest(wage.pooled, wage.random)
```

O teste indica p-value = 0.002055 (na melhor hipótese), ou seja, um dos dois modelos é inconsistente. Como os modelos `within` e `pooling` são consistentes, o modelo inconsistente é o `random`.

Se pararmos nesta etapa, é necessário retornar ao modelo de efeitos fixos. Nesta situação perderemos as variáveis `educ` e `black`.

### Estimador de Hausman-Taylor

```{r}
wage.HT <- plm(lwage~educ+exper+I(exper^2)+tenure+I(tenure^2)+black+south+union 
               |
               exper+I(exper^2)+tenure+I(tenure^2)+union+black,
               data=nlspd, model="ht")
#wage.HT <- plm(lwage~educ+exper+I(exper^2)+tenure+I(tenure^2)+black+south+union 
#               |
#               exper+I(exper^2)+tenure+I(tenure^2)+union+black,
#               data=nlspd, model="random", random.method = "ht", inst.method = "bms")
wage.HT %>% summary
```

```{r}
stargazer::stargazer(coeftest(wage.pooled), coeftest(wage.random), coeftest(wage.HT), type = "text")
```

## 15.5 Grunfeld’s Investment Example

```{r}
data("grunfeld2", package="PoEdata")
grun <- pdata.frame(grunfeld2, index=c("firm","year"))
grun
```

```{r}
grun.pool <- plm(inv~v+k, model="pooling",data=grun)
grun.pool %>% summary
m = lm(inv~v+k, data=grun)
m %>% summary
```

```{r}
SSE.pool <- sum(resid(grun.pool)^2)
sigma2.pool <- SSE.pool/(grun.pool$df.residual)
sigma2.pool
```

```{r}
grun.fe <- plm(inv~v*grun$firm+k*grun$firm, model="pooling",data=grun)
grun.fe %>% summary
```

```{r}
SSE.fe <- sum(resid(grun.fe)^2)
sigma2.fe <- SSE.fe/(grun.fe$df.residual)
sigma2.fe
```

```{r}
grun.within <- plm(inv~v+k, model="within",data=grun)
grun.within %>% summary
```

```{r}
pFtest(grun.within, grun.pool)
```

Não há motivo para usar o modelo `within` no lugar do modelo `pooling`.

```{r}
grun1.pool <- plm(inv~v+k, model="pooling",
                 subset=grun$firm==1, data=grun)
grun1.pool %>% summary
SSE.pool1<- sum(resid(grun1.pool)^2)
sig2.pool1 <- SSE.pool1/grun1.pool$df.residual
```

```{r}
grun2.pool <- plm(inv~v+k, model="pooling",
                 subset=grun$firm==2, data=grun)
grun2.pool %>% summary
SSE.pool2<- sum(resid(grun2.pool)^2)
sig2.pool2 <- SSE.pool2/grun2.pool$df.residual
```

O pFtest indicou que não há necessidade de dividir as empresas usando o modelo `within`, por outro lado, as regressões separadas indicam que temos diferentes resultados para as diferentes empresas. E agora?


```{r}
gqtest(grun.pool, point=0.5, alternative="two.sided", order.by=grun$firm)
```

O teste apresenta p-value = 0.000143 rejeitando a hipótese nula de homoscedasticidade da GE versus WE, o que pode estar alterando o procedimento do painel levando a uma (falsa) aceitação do modelo `pooling` sobre o modelo `within`. 

```{r}
library("systemfit")
grunf<- grunfeld2
grunf$Firm<-"WE"
for (i in 1:40){
  if(grunf$firm[i]==1){grunf$Firm[i] <- "GE"}
}
grunf$firm <- NULL
names(grunf)<- c("inv", "val", "cap", "year", "firm")
grunfpd <- plm.data(grunf, c("firm","year"))
grunf.SUR <- systemfit(inv~val+cap, method="SUR", data=grunfpd)
summary(grunf.SUR, resdCov=FALSE, equations=FALSE)
```

# Dados completos do estudo de Grunfeld { - }


```{r, eval=TRUE}
if(exists("Grunfeld")) rm(Grunfeld)
data("Grunfeld", package = "AER")
head(Grunfeld)
tail(Grunfeld)
unique(Grunfeld$firm)
pGrunfeld = pdata.frame(Grunfeld, index = c("firm", "year"))
str(pGrunfeld)
mpool = plm(invest~value+capital, model = "pooling", data = pGrunfeld)
summary(mpool)
mwithin = plm(invest~value+capital, model = "within", data = pGrunfeld)
pFtest(mwithin, mpool)
summary(mwithin)
fixef(mwithin)
mrandom = plm(invest~value+capital, model = "random", data = pGrunfeld)
plmtest(mrandom)
phtest(mrandom, mwithin)
summary(mrandom)
ranef(mrandom)
```

# Em resumo { - }

Em geral, nem regressões de dados em painel com efeitos aleatórios nem com efeitos fixos são superiores por si sós. A escolha depende das premissas sobre os termos de erro do modelo e dos objetivos do pesquisador. Modelos de efeitos fixos são mais robustos à correlação entre características individuais invariantes no tempo e variáveis explicativas, enquanto modelos de efeitos aleatórios são mais eficientes quando o efeito específico do indivíduo é aleatório e não correlacionado com os regressores (ausência de endogeneidade).

**Efeitos Fixos:**

**Suposição:**

* Assume que o efeito específico do indivíduo é fixo (não um sorteio aleatório de uma população) e está correlacionado com as variáveis explicativas.

**Vantagens:**

* Robustez ao viés de variável omitida: Controla características individuais não observadas que são constantes ao longo do tempo, mesmo que estejam correlacionadas com as variáveis explicativas (eficaz para controlar endogeneidade).
* Não há necessidade de assumir independência de erros: Pode acomodar autocorrelação e correlação serial nos termos de erro.

**Desvantagens:**

* Não pode incluir variáveis invariantes no tempo: Absorve todas as características invariantes no tempo no efeito específico do indivíduo (intercepto).
* Pode ser menos eficiente: Como não explora a variância entre indivíduos, pode levar a intervalos de confiança mais amplos (aumento do erro-padrao -> perda de eficiência).

**Efeitos Aleatórios:**

**Suposição:**

* Assume que o efeito específico do indivíduo é um resultado aleatório de uma população e não está correlacionado com as variáveis explicativas (pode ser inconsistente se essa condição for violada).

**Vantagens:**

* Eficiência: Mais eficiente do que efeitos fixos quando a suposição de ausência de correlação entre o efeito específico do indivíduo e os regressores é válida.

* Pode incluir variáveis invariantes no tempo: Variáveis explicativas que são constantes ao longo do tempo podem ser incluídas no modelo.

**Desvantagens:**

* Sensibilidade à suposição de ausência de correlação: Se a suposição for violada, os estimadores podem ser tendenciosos e inconsistentes.

* Pode ser menos robusto: Mais vulnerável ao viés da variável omitida se o efeito específico do indivíduo estiver correlacionado com as variáveis explicativas.

**Escolhendo entre Efeitos Fixos e Aleatórios:**

* Teste de Hausman:
Um teste estatístico usado para determinar se o modelo de efeitos aleatórios é apropriado. A hipótese nula é que o modelo de efeitos aleatórios é válido (ou seja, o efeito específico do indivíduo não está correlacionado com os regressores). A rejeição da hipótese nula sugere que efeitos fixos devem ser utilizados (ou usar um modelo que procure corrigir a endogeneidade, como Hausman-Taylor ou GMM).

**Considerações Teóricas:**

* A escolha também pode ser orientada pela compreensão dos dados pelo pesquisador e pelo potencial de correlação entre efeitos específicos do indivíduo e variáveis explicativas.

* O contexto específico da questão de pesquisa e dos dados também pode influenciar a escolha entre efeitos fixos e aleatórios.


