---
title: "Métodos Numéricos Aplicados a Finanças --- Turma 2025"
subtitle: "Aula 11"
author: "Prof. Frega 
<br>\\cr
\\small <small>PPGOLD/Universidade Federal do Paraná</small>"
date: "20/05/2025"
output: 
  # html_document:
  # o tipo de documento bookdown::html_document2 acrescenta algumas 
  # funcionalidades extras ao tipo html_document
  bookdown::html_document2: 
    # mostra o sumário com seu nível máximo
    toc: yes
    toc_depth: 6
    # coloca o sumário flutuante à esquerda
    toc_float: true
    theme: cer
    number_sections: yes
    # mostra/oculta os chunks de código
    code_folding: 'show'
    css: estilo.css
  rmdformats::readthedown:
    toc_depth: 6
    number_sections: yes
    # mostra/oculta os chunks de código
    code_folding: 'show'
  pdf_document:
    toc: yes
    toc_depth: 6
    number_sections: yes
    extra_dependencies:
      babel: ["portuguese,brazil"]
      geometry: ["top=3cm, bottom=2cm,left=3cm,right=2cm"]
documentclass: book
---

```{=html}
```

```{r}
library(magrittr)
.sgouttype = ifelse(!is.null(knitr::opts_knit$get("out.format")), "html", "text")
.stargazertype = .sgouttype
source("https://raw.githubusercontent.com/jrfrega/2025/refs/heads/main/mhist.R")
library(stargazer)
```

# Usando o Python { - }

```{r}
library(reticulate)
```

```{r}
# Aqui define uma variável no R
variavel_no_R_a = 10
```

```{python}
import math
# Aqui define uma variável no Python
variavel_no_Py_a = 20
# Aqui eu chamo a variável que foi definida no bloco em R
r.variavel_no_R_a
for i in range(0,10):
  print(i, math.sqrt(i))
```

```{r}
# Aqui eu chamo a variável definida no bloco em Python
cat(py$variavel_no_Py_a, "\n")
for(i in 0:9) {
  cat(i, sqrt(i), "\n")
}
```


# Chapter 14 Time-Varying Volatility and ARCH Models

Volatilidade = o quanto a variável modifica a sua variância ao longo do tempo

Variância -> heterocedasticidade

ARCH -> Auto-Regressive Conditional Heteroscedasticity

GARCH -> Generalized Auto-Regressive Conditional Heteroscedasticity

## Preâmbulo

```{r}
library(PoEdata)
data(sp)
sp$r %>% plot.ts(col = "gray"); abline(h = c(0, mean(sp$r)), col = c("lightblue", "red"))
f = function(x) c(mean(x), sd(x))
f(sp$r)
sp$r %>% pacf
# biblioteca para capturar dados financeiros
library(quantmod)
# Esta função vai no yahoo.finance
getSymbols(c("AAPL", "IBM"), reload.Symbols = TRUE)
head(AAPL)
tail(AAPL)
AAPL$AAPL.Close %>% tail(300) -> aapl
aapl %>% plot
aapl %>% acf
daapl = diff(aapl)[2:length(aapl)]
daapl %>% plot
daapl %>% acf
daapl %>% pacf
f(daapl)
```


## Livro do Colonescu { - }

```{r}
library(FinTS) #for function `ArchTest()`
library(rugarch) #for GARCH models
library(tseries) # for `adf.test()`
library(dynlm) #for function `dynlm()`
library(vars) # for function `VAR()`
library(nlWaldTest) # for the `nlWaldtest()` function
library(lmtest) #for `coeftest()` and `bptest()`.
library(broom) #for `glance(`) and `tidy()`
library(PoEdata) #for PoE4 datasets
library(car) #for `hccm()` robust standard errors
library(sandwich)
library(knitr) #for `kable()`
library(forecast) 
```

## 14.1 The ARCH Model


Modelo homoscedástico


$$
e \text{~} N(0, \sigma^2) \text{ onde } \sigma^2 \text{ é constante}
$$

Modelo heteroscedástico


$$
e_t \text{~} N(0, h_t) \text{ onde } h \text{ não é constante}\\[1em]
h_t = \alpha_0 + \alpha_1\ e^2_{t-1} \quad \alpha_0 > 0, \quad 0 \leqslant \alpha_1 < 1
$$

$$
y_t = \beta_0 + e_t\\[1em]
\widehat{e_t} = \gamma_0 + \gamma_1\ \widehat{e_{t-1}} + \gamma_2\ \widehat{e_{t-2}} + \gamma_3\ \widehat{e_{t-3}} + \dots+ + \gamma_q\ \widehat{e_{t-q}} + \nu_t
$$

```{r}
data("byd", package="PoEdata")
rTS <- ts(byd$r)
plot.ts(rTS)
graphics::hist(rTS, main="", breaks=20, freq=FALSE, col="grey")
```

```{r}
# H0: não há efeitos ARCH
# Se esse teste aceitar a H0, não conseguimos modelar a heteroscedasticidade
bydArchTest <- ArchTest(byd$r, lags=4, demean=TRUE)
bydArchTest
```
O teste rejeitou H0, portanto... 
Vamos à modelagem da heteroscedasticidade


```{r}
library(tseries)
byd.arch = garch(byd$r, order= c(0, 1))
summary(byd.arch)
```

Box-Ljung aceitando a H0 (que é o caso), significa que o modelo estimado (que foi o ARCH(1)) é adequado.


```{r}
hhat <- ts(2*byd.arch$fitted.values[-1,1]^2)
plot.ts(hhat)
```

```{r}
daapl %>% plot
```


Vamos tentar modelar a heteroscedasticidade da variável `daapl`.


```{r}
# H0: não há efeitos ARCH
# Se esse teste aceitar a H0, não conseguimos modelar a heteroscedasticidade
AaplArchTest <- ArchTest(daapl, lags=1, demean=TRUE)
AaplArchTest
```

Ao rejeitar H0, indica que podemos modelar `daapl` por um ARCH


```{r}
aapl.arch = garch(daapl, order= c(0, 1))
summary(aapl.arch)
```


Box-Ljung indica que o modelo ARCH(1) é adequado

```{r}
hhat <- ts(2*aapl.arch$fitted.values[-1,1]^2)
plot.ts(hhat)
```

```{r}
IBM %>% head
IBM$IBM.Close %>% plot
IBM$IBM.Close %>% tail(300) -> ibm
ibm %>% acf
ibm %>% adf.test()
dibm <- diff(ibm)[2:nrow(ibm)]
dibm %>% acf
dibm %>% adf.test()
dibm %>% plot
```

```{r}
# H0: não há efeitos ARCH
# Se esse teste aceitar a H0, não conseguimos modelar a heteroscedasticidade
IbmArchTest <- ArchTest(dibm, lags=2, demean=TRUE)
IbmArchTest
```

Ao aceitar H0, indica que não podemos modelar `dibm` por um ARCH


```{r}
ibm.arch = garch(dibm, order= c(0, 1))
summary(ibm.arch)
```


Box-Ljung indica que o modelo ARCH(1) é adequado... e daí?

```{r}
hhat <- ts(2*ibm.arch$fitted.values[-1,1]^2)
plot.ts(cbind(dibm %>% as.numeric, c(0, hhat)))
```

# 14.2 The GARCH Model

GARCH(1, 1)


$$
\widehat{h_t} =  \omega + \alpha_1\ e^2_{t-1} + \beta_1\ \widehat{h_{t-1}} \quad \alpha_0 > 0, \quad 0 \leqslant \alpha_1 < 1
$$

```{r}
garch(byd$r, order = c(1, 1)) %>% summary
```

A não-significância do termo $b_1$ indica que o modelo mais adequado não é o GARCH, mas sim o ARCH.

Isso é compreensível porque a série testada byd$r foi gerada artificialmente por meio de um modelo ARCH.


```{r}
garch(daapl, order = c(1, 1)) %>% summary
```



```{r}
garch(dibm, order = c(1, 1)) %>% summary
```



```{r, eval = TRUE}
# Using package `rugarch` for GARCH models
library(rugarch)
garchSpec <- ugarchspec(
           variance.model=list(model="sGARCH",
                               garchOrder=c(1,1)),
           mean.model=list(armaOrder=c(0,0)), 
           distribution.model="norm")
garchFit <- ugarchfit(spec=garchSpec, data=rTS)
#garchFit@fit %>% str
#garchFit %>% coeftest()
mcoefTest = function(garchFit){ 
  options(scipen = 999) -> oldscipen
  cbind(garchFit@fit$coef,
  garchFit@fit$robust.se.coef,
  garchFit@fit$robust.tval,
  2*(1-pt(garchFit@fit$robust.tval %>% abs, garchFit@model$modeldata$T-1))) %>% round(7) -> m
  colnames(m) = c("Estimate", "Std. Error", "t value", "Pr(>|t|)")
  print(m)
  options(scipen = oldscipen)#, length(rTS)-1))
  return(invisible(m))
}
mcoefTest(garchFit)
options(scipen = 0)
```


```{r}
x = mvrnorm(n = 100, mu = 0.2, Sigma = 4, empirical = TRUE)
x = x[,1]
x %>% mean
lm(x~1) -> m
summary(m)
var(m$residuals)
ArchTest(x)
garchSpec <- ugarchspec(
           variance.model=list(model="sGARCH",
                               garchOrder=c(1,0)),
           mean.model=list(armaOrder=c(0,0)), 
           distribution.model="std")
garchFit <- ugarchfit(spec=garchSpec, data=x)
garchFit@fit %>% str
mcoefTest(garchFit)
```

```{r}
library(reticulate)
#py_install("garch", method = "pip")
py_version()
```

```{r}
set.seed(12)
# Parâmetros GARCH(1,1) (Exemplo)
omega = 0.1
alpha = 0.4
beta = 0.8

# Geração de choques aleatórios (normal)
n = 300  # Número de períodos
mu = 0.0
eps = rnorm(n)

# Variância condicional inicial
sigma2_prev = 1.0

# Vetor para armazenar a variância condicional
sigma2 = rep(0, n)

# Geração da variância condicional
for (i in 2:n) {
    sigma2[i] = omega + alpha * eps[i-1]**2 + beta * ifelse(i>1,sigma2_prev,omega)  # Inicializando com o termo constante
    sigma2_prev = sigma2[i]
}

# Geração dos retornos
y = mu + sqrt(sigma2) * eps
y %>% plot.ts(col = "#1080CF", lwd = 2, xlab = "Período", ylab = "Retorno", main = "Retornos gerados GARCH(1,1)")
```


```{python, eval = FALSE}
import numpy as np
import garch
import matplotlib.pyplot as plt

# Parâmetros GARCH(1,1) (Exemplo)
omega = 0.1
alpha = 0.4
beta = 0.3

# Geração de choques aleatórios (normal)
n = 300  # Número de períodos
mu = 0.0
eps = np.random.normal(0, 1, n)

# Variância condicional inicial
sigma2_prev = 1.0

# Vetor para armazenar a variância condicional
sigma2 = np.zeros(n)

# Geração da variância condicional
for i in range(n):
    sigma2[i] = omega + alpha * eps[i-1]**2 + beta * sigma2_prev if i > 0 else omega  # Inicializando com o termo constante
    sigma2_prev = sigma2[i]

# Geração dos retornos
y = mu + np.sqrt(sigma2) * eps

# Visualização dos retornos gerados
plt.plot(y)
plt.title('Retornos Gerados GARCH(1,1)')
plt.xlabel('Período')
plt.ylabel('Retorno')
plt.show()
plt.close()
```

```{r}
#y = py$y[1:length(py$y)]
mean(y)
lm(y~1)
#y %>% plot.ts
garchSpec <- ugarchspec(variance.model=list(model="fGARCH", submodel = "GARCH", garchOrder=c(1,1)), 
		mean.model=list(armaOrder=c(0,0), include.mean=TRUE),  
		distribution.model="norm")#, fixed.pars=list(omega=0.30))
garchFit <- ugarchfit(spec=garchSpec, data=y)
#garchFit@fit %>% str
mcoefTest(garchFit)
garchSpec <- ugarchspec(
           variance.model=list(model="sGARCH",
                               garchOrder=c(1,1)),
           mean.model=list(armaOrder=c(0,0)), 
           distribution.model="norm") #, fixed.pars = list(beta1 = 0, shape = 0))
garchFit <- ugarchfit(spec=garchSpec, data=y)
mcoefTest(garchFit)
```

