---
title: "R Notebook"
output: html_document
---

```{r}
#install.packages("rlang")
if(!require(tidyquant)) install.packages("tidyquant")
library(tidyquant)

symbols <- c("BABA", "MSFT", "CL", "GE", "TSLA", "GM", "F", "INTC", "PSX", "DOW", "DD", "MRK", "IBM", "^NYA")

#symbols <- c("^BVSP", "MSFT", "GE", "PETR4.SA", "VALE5.SA", "ESTR4.SA", "MGLU3.SA", "ABEV3.SA", "BOBR4.SA")

# Download data in tidy format. 
# Will remove VIA/B and warn you.
#data <- tq_get(symbols)
# SAN - Santander
# DD - DuPont
# F - Ford
# DOW - Dow
# AAPL - Apple
# INTC - Intel
# PSX - Phillips
# GM - General Motors
# BA - Boeing
# MRK - Merck
# IBM
# AA - Alcoa Corporation
# CL - Colgate Palmolive
# MSFT - Microsoft
#
data <- tq_get(symbols,
               get  = "stock.prices",
               from = "2020-10-31",
               to   = "2025-06-09")

# 14% a.a.
# 1.14^(1/251)-1
# xxx a.d.u.
rf = 1.043^(1/251)-1

names(rf) = "RiskFree"
rf
# Ticker symbols as column names for closing prices
library(tidyr)
library(dplyr)
d = data %>% 
    select(symbol, date, close) %>% 
    spread(key = symbol, value = close)
plot.ts(d[,1:10], plot.type = "mult")
```

```{r}
dd = data.frame(d[,-1])
w = complete.cases(dd)
dd = dd[w,]
dd = xts(round(dd, 2), d[w,1]$date)
nr = ceiling(length(symbols)/4)
ly = matrix(1:8, nrow=2, byrow = 1) # matrix(1:(nr*4), nrow = nr, byrow = 1)
k = length(symbols) %/% 8
if ((length(symbols)%%8)>0) k = k + 1
i = 0
for (kk in 1:k) {
  layout(ly)
  for (j in 1:8) {
    i = i + 1
    if (i<=ncol(dd)) plot(dd[,i], main = colnames(dd)[i])
  }
}
apply(dd, 2, plot.ts)

# Calcular os log-retornos
ret = apply(dd, 2, function(x) {diff(log(x))})
ret = xts(ret, as.Date(row.names(ret)))
# retornos risk-free
retRF = ret - rf
i = 0
for (kk in 1:k) {
  layout(ly)
  for (j in 1:8) {
    i = i + 1
    if (i<=ncol(dd)) plot(ret[,i], main = colnames(dd)[i])
  }
}
colnames(ret)
# modelo CAPM
alfa.e.beta = NULL
for (i in 2:ncol(ret)) {
  s = summary(lm(retRF[,i]~retRF[,1]))
  alfa.e.beta = rbind(alfa.e.beta, c(alfa = s$coeff[1,1], p.alfa = s$coeff[1,4], beta = s$coeff[2,1], p.beta = s$coeff[2,4]))
}
row.names(alfa.e.beta) = colnames(ret)[2:ncol(ret)]
alfa.e.beta = round(alfa.e.beta, 4)
alfa.e.beta
apply(retRF, 2, function(x) xts::as.xts(x) %>% plot)
plot(retRF)
anomalo = which(alfa.e.beta[,2]<0.05)
anomalo
m = apply(retRF, 2, mean)
maiores = which(m>(quantile(m,0.5)))
maiores = which(m>0)
maiores
s = apply(retRF, 2, sd)
retvolSharpe = round(rbind(retorno = m, volat = s, Sharpe = m/s), 4)
retvolSharpe
```
```{r}
# Maximização de Sharpe Total
options(scipen = 0)
library(PortfolioAnalytics)
colnames(ret)
assets = retRF[, names(maiores)]
# Escolho todos os retornos menos IBOVESPA
assets = retRF[, -1]
# portfolio inicial recebe os nomes dos ativos
port = PortfolioAnalytics::portfolio.spec(assets = colnames(assets))
# adiciono restrição do tipo de investimento
port <- add.constraint(portfolio=port, type="full_investment")
# long-only movimenta inteiro a cada período
port <- add.constraint(portfolio=port, type="long_only")
# box limita o mínimo e máximo investimento em cada ativo
port <- add.constraint(portfolio=port, type="box",
    min=rep(0.000, ncol(assets)),
    max=rep(1, ncol(assets)))
# especifico que quero medir o retorno pela média
port <- add.objective(portfolio=port, type="return", name="mean")
# especifico que quero medir o risco pelo desvio-padrão
port <- add.objective(portfolio=port, type="risk", name="StdDev")
print(port)
# otimização do portfolio
# trace = TRUE -> acompanhar cada passo da otimização
# maxSR -> maximize Sharpe Ratio
opt <- PortfolioAnalytics::optimize.portfolio(R = assets, portfolio=port, optimize_method="ROI", trace=TRUE, maxSR = TRUE)
print(opt)
SharpeRatio = opt$opt_values$mean/opt$opt_values$StdDev
names(SharpeRatio) = "SharpeRatio"; SharpeRatio
```

```{r}
options(scipen = 0)
#plot(opt, chart.assets=TRUE, xlim=c(0.02, 0.18))
#chart.RiskReward(opt,return.col="mean", risk.col="sd", chart.assets=TRUE, xlim=c(0.01, 0.05), main="Maximum Return")
ef = create.EfficientFrontier(cbind(assets)+rf, portfolio = port, type = "mean-var")
#summary(ef)
chart.EfficientFrontier(object = ef, match.col = "StdDev", rf = rf, type = "l", n.portfolios = 25)
abline(h=0, v=0)
```


```{r}
# Minimização de Risco
library(PortfolioAnalytics)
assets = retRF[, -1] #[,names(maiores)]
port = PortfolioAnalytics::portfolio.spec(assets = colnames(assets))
port <- add.constraint(portfolio=port, type="full_investment")
port <- add.constraint(portfolio=port, type="long_only")
port <- add.constraint(portfolio=port, type="box",
    min=rep(0.00, ncol(assets)),
    max=rep(1, ncol(assets)))
port <- add.objective(portfolio=port, type="return", name="StdDev")
#print(port)
opt1 <- PortfolioAnalytics::optimize.portfolio(R = assets, portfolio=port, optimize_method="ROI", trace=TRUE, maxSR = FALSE)
print(opt1)

```

```{r}
ef = create.EfficientFrontier(assets+rf, portfolio = port, type = "mean-var")
chart.EfficientFrontier(object = ef, match.col = "StdDev", rf = rf, type = "l", n.portfolios = 250)
abline(h=0, v=0)
```

```{r, eval = FALSE, include=FALSE}
nrow(assets)
assets = ret[, names(maiores)]
layout(matrix(c(1, 2, 3, 4), nrow = 2, byrow = 1))
w = round(opt$weights, 4); w
port.maxsharpe = cumprod(1+(assets %*% w))
ret.maxsharpe = port.maxsharpe[nrow(assets)]
names(ret.maxsharpe) = "ret.maxsharpe"
plot.ts(port.maxsharpe, main = "MaxSharpe")
w = round(opt1 $weights, 4); w
port.minvar = cumprod((1+assets %*% w))
ret.minvar = port.minvar[nrow(assets)]
names(ret.minvar) = "ret.minvar"
plot.ts(port.minvar, main = "MinVar")
mkt = as.numeric(dd[,1])
ret.mkt = mkt[nrow(dd)]/mkt[1]
names(ret.mkt) = "ret.mkt"
mkt = cumprod(c(1, 1+ret[,1]))
plot.ts(mkt, main = "Mkt")
c(ret.maxsharpe, ret.minvar, ret.mkt)
```
```{r}
a = round(rnorm(20, 10, 1))
b = round(rnorm(20, 12, 2))
t.test(a, b)
var.test(a,b)
ab = data.frame(a, b)
```

```{r, eval = FALSE, include = FALSE}
wb = xlsx::createWorkbook()
sh = createSheet(wb, sheetName = "t.test")
xlsx::addDataFrame(ab, sh)
sh1 = createSheet(wb, sheetName = "cot")
xlsx::addDataFrame(dd, sh1)
sh2 = createSheet(wb, sheetName = "ret")
xlsx::addDataFrame(ret, sh2)
sh3 = createSheet(wb, sheetName = "RiskFree")
xlsx::addDataFrame(data.frame(rf), sh3)
sh4 = createSheet(wb, sheetName = "retRF")
xlsx::addDataFrame(retRF, sh4)
sh5 = createSheet(wb, sheetName = "RetVolSharpe")
xlsx::addDataFrame(data.frame(retvolSharpe), sh5)
sh6 = createSheet(wb, sheetName = "alfa e beta")
xlsx::addDataFrame(data.frame(alfa.e.beta), sh6)
weights = data.frame(rbind(Sharpe = round(opt$weights, 4), Var = round(opt1$weights, 4)))
sh7 = createSheet(wb, sheetName = "Otimização")
xlsx::addDataFrame(data.frame(weights), sh7)
xlsx::saveWorkbook(wb, "cotYahooBR.xlsx")
```



```{r}
rmsft = ret[, "MSFT"] #, "DOW")]
rdow = ret[, "DOW"]
rford = ret[, "F"]
mean(rmsft); mean(rdow)
sd(rmsft); sd(rdow)
t.test(rford, rmsft)
var.test(rmsft, rford)
var.test(rmsft, rdow)
wilcox.test(as.numeric(rford), as.numeric(rmsft))
```
```{r}
set.seed(1)
x = rnorm(10)
y = 2.5*x + rnorm(10)
x = as.numeric(cut(x, 11))
y = as.numeric(cut(y, 11))
cbind(x, y)
cor(x, y)
cor.test(x, y)
m = lm(y ~ x)
s = summary(m)
s
plot(x, y)
abline(m)
```

```{r}
library(psych)
ct = corr.test(ret[, ])
correl = round(ct$r,2)
nam = colnames(correl)
sig = round(ct$p,2)
sig = ifelse(sig<0.10, ifelse(sig<0.05, ifelse(sig<0.01, "***", "**"), "*"), "")
correl = matrix(paste(correl, sig, sep = ""), nrow = nrow(correl), byrow = TRUE)
colnames(correl) = nam
row.names(correl) = nam
diag(correl) = 1
correl[lower.tri(correl)] = ""
print(data.frame(correl))
```
```{r}
ct = corr.test(dd[, c(1:7)])
correl = round(ct$r,2)
nam = colnames(correl)
sig = round(ct$p,2)
sig = ifelse(sig<0.10, ifelse(sig<0.05, ifelse(sig<0.01, "***", "**"), "*"), "")
correl = matrix(paste(correl, sig, sep = ""), nrow = nrow(correl), byrow = TRUE)
colnames(correl) = nam
row.names(correl) = nam
diag(correl) = 1
correl[lower.tri(correl)] = ""
print(data.frame(correl))
```


$$
(r - r_f) = \alpha + \beta\,(m-r_f)
$$


# Modelo de Markowitz

Resumidamente, o modelo de Markowitz nos mostra


$$
\sigma_{\text{cart}} \triangleq \text{Risco da carteira}
$$
$$
\mathbf{\Sigma}_{\text{ativos}} = \begin{bmatrix}
\sigma_1&0&0&\dots&0\\
0&\sigma_{2}&0&\dots&0\\
\vdots&\vdots&\vdots&\ddots&\vdots\\
0&0&0&\dots&\sigma_{k}
\end{bmatrix} \triangleq \text{Matriz com os riscos dos ativos na diagonal}
$$
$$
\mathbf{\rho}_{\text{ativos}} = \begin{bmatrix}
1&\rho_{1,2}&\rho_{1,3}&\dots&\rho_{1,k}\\
\rho_{2,1}&1&\rho_{2,3}&\dots&\rho_{2,k}\\
\vdots&\vdots&\vdots&\ddots&\vdots\\
\rho_{k,1}&\rho_{k,2}&\rho_{k,3}&\dots&1
\end{bmatrix}\triangleq \text{Matriz de correlação dos ativos}
$$
$$
\mathbf{w} = \begin{bmatrix}
w_1\\w_2\\w_3\\\vdots\\w_k
\end{bmatrix}\triangleq \text{Vetor de pesos dos ativos}
$$
$$
\mathbf{w'} = \begin{bmatrix}
w_1&w_2&w_3&\dots&w_k
\end{bmatrix}\triangleq \text{Vetor de pesos dos ativos transposto}\\[2em]
{\sigma}_{\text{cart}} = \sqrt{\mathbf{w}'\ \mathbf{\Sigma}_{\text{ativos}}\  \mathbf{\rho}_{\text{ativos}}  \mathbf{\Sigma}_{\text{ativos}}\ \mathbf{w}}
$$
$$
{\sigma}_{\text{cart}} = \sqrt{\begin{bmatrix}
w_1&w_2&w_3&\dots&w_k
\end{bmatrix}
\begin{bmatrix}
\sigma_1&0&0&\dots&0\\
0&\sigma_{2}&0&\dots&0\\
\vdots&\vdots&\vdots&\ddots&\vdots\\
0&0&0&\dots&\sigma_{k}
\end{bmatrix}
\begin{bmatrix}
1&\rho_{1,2}&\rho_{1,3}&\dots&\rho_{1,k}\\
\rho_{2,1}&1&\rho_{2,3}&\dots&\rho_{2,k}\\
\vdots&\vdots&\vdots&\ddots&\vdots\\
\rho_{k,1}&\rho_{k,2}&\rho_{k,3}&\dots&1
\end{bmatrix}
\begin{bmatrix}
\sigma_1&0&0&\dots&0\\
0&\sigma_{2}&0&\dots&0\\
\vdots&\vdots&\vdots&\ddots&\vdots\\
0&0&0&\dots&\sigma_{k}
\end{bmatrix}
\begin{bmatrix}
w_1\\w_2\\w_3\\\vdots\\w_k
\end{bmatrix}
}
$$
$$
\begin{bmatrix}
\sigma_1&0&0&\dots&0\\
0&\sigma_{2}&0&\dots&0\\
\vdots&\vdots&\vdots&\ddots&\vdots\\
0&0&0&\dots&\sigma_{k}
\end{bmatrix}
\begin{bmatrix}
1&\rho_{1,2}&\rho_{1,3}&\dots&\rho_{1,k}\\
\rho_{2,1}&1&\rho_{2,3}&\dots&\rho_{2,k}\\
\vdots&\vdots&\vdots&\ddots&\vdots\\
\rho_{k,1}&\rho_{k,2}&\rho_{k,3}&\dots&1
\end{bmatrix}
\begin{bmatrix}
\sigma_1&0&0&\dots&0\\
0&\sigma_{2}&0&\dots&0\\
\vdots&\vdots&\vdots&\ddots&\vdots\\
0&0&0&\dots&\sigma_{k}
\end{bmatrix}
= \bf{\text{vcov}}_{\text{ativos}}
$$

Presumindo dois ativos não correlacionados, 

$$
\rho_{ativos} = \begin{bmatrix}1&0\\0&1\end{bmatrix}\\
\sigma_{cart} = \sqrt{\begin{bmatrix}w_1&w_2\end{bmatrix}\begin{bmatrix}\sigma_1&0\\0&\sigma_2\end{bmatrix}\begin{bmatrix}1&0\\0&1\end{bmatrix}\begin{bmatrix}\sigma_1&0\\0&\sigma_2\end{bmatrix}\begin{bmatrix}w_1\\w_2\end{bmatrix}} = \sqrt{w_1^2\sigma_1^2+w_2^2\sigma_2^2}
$$

$$
\text{Tomando a variância da carteira: }\\
\sigma_{cart}^2 = w_1^2\sigma_1^2+w_2^2\sigma_2^2\\[2em]
\text{Como os pesos somam 1: }\\
w_2 = 1-w_1\\[2em]
\text{Expandindo os termos: }\\
\sigma_{cart}^2 = w_1^2\sigma_1^2+(1-w_1)^2\sigma_2^2=w_1^2\sigma_1^2+(1-2w_1+w_1^2)\sigma_2^2 = \\
w_1^2\sigma_1^2+\sigma_2^2-2w_1\sigma_2^2+w_1^2\sigma_2^2\\[2em]
\text{Supondo que a variância possua um mínimo, nesse ponto a derivada  em relação a w1 será zero: }\\
\dfrac{\rm{d}\sigma_{cart}^2}{\rm{d}w_1} = 0\\[2em]
2w_1\sigma_1^2-2\sigma_2^2+2w_1\sigma_2^2 = 0\\[2em]
w_1\left(\sigma_1^2+\sigma_2^2\right) = \sigma_2^2\\[2em]
\text{Para esse peso, teremos a mínima variância: }\\
w_1 = \dfrac{\sigma_2^2}{\sigma_1^2+\sigma_2^2}
$$

Vamos à experimentação: gerar uma carteira de dois ativos, não correlacionados, com $\sigma_1 = 0.1$ e $\sigma_2 = 0.2$

```{r}
r = 0; sd1 = 0.1; sd2 = 0.2; ret1 = 0.001; ret2 = 0.002
# matriz rho
rho = matrix(c(1, r, r, 1), nrow = 2); rho
# matriz sigma
sigma = diag(c(sd1, sd2)); sigma
MASS::mvrnorm(400, mu = c(ret1, ret2), Sigma = sigma%*%rho%*%sigma, empirical = TRUE) -> X
colnames(X) = paste("x", 1:ncol(X), sep = "")
X = ts(X)
# ativos não correlacionados
cor(X) %>% round(4)
```

Vamos montar uma carteira variando os pesos de 0 a 100%

```{r}
msd = NULL
for(i in 0:100) {
  w1 = i/100; w2 = 1-w1
  msd = c(msd, sd(X%*%c(w1, w2)))
}
plot.ts(msd, xlab = "% w1", ylab = "Risco da carteira"); abline(h = c(sd(X[,1]), sd(X[,2])), col = "red", lty = 2)
```

Interessante, para um peso w1 de 80% a carteira possui uma variância menor que a menor variância dos ativos que a compõem!

Teoricamente

```{r}
library(magrittr)
# cálculo dos pesos
w1 = sd2^2/(sd1^2+sd2^2)
w2 = 1-w1
c(w1, w2)
# qual o risco da carteira para esses pesos?
(c(w1,w2)%*%diag(c(sd1, sd2))%*%diag(2)%*%diag(c(sd1, sd2))%*%c(w1, w2)) %>% sqrt
```


Trabalhando com o minimizador de risco do portfolio

```{r}
# Minimização de Risco
library(PortfolioAnalytics)
assets = X
port = PortfolioAnalytics::portfolio.spec(assets = colnames(assets))
port <- add.constraint(portfolio=port, type="full_investment")
port <- add.constraint(portfolio=port, type="long_only")
port <- add.constraint(portfolio=port, type="box",
    min=rep(0.00, ncol(assets)),
    max=rep(1, ncol(assets)))
port <- add.objective(portfolio=port, type="return", name="StdDev")
#print(port)
opt1 <- PortfolioAnalytics::optimize.portfolio(R = assets, portfolio=port, optimize_method="ROI", trace=TRUE, maxSR = FALSE)
print(opt1)

```

Qual o risco da carteira?

```{r}
(opt1$weights%*%sigma%*%rho%*%sigma%*%opt1$weights) %>% sqrt
```


Markowitz descobriu uma coisa muito aplicável: mesmo para ativos não correlacionados, ou seja, com riscos completamente independentes (ou idiossincráticos), é possível montar uma carteira com um risco ainda menor. 

Como vimos, CAPM trabalha com risco sistemático, do mercado para o ativo e Markowitz trabalha com o risco total (sistemático + idiossincrático).

## Dois ativos correlacionados

$$
\sigma^2_{\text{cart}} = w_1^2\sigma_1^2+2w_1w_2\sigma_1\sigma_2\rho_{12}+w_2^2\sigma_2^2 =\\
w_1^2\sigma_1^2+2w_1(1-w_1)\sigma_1\sigma_2\rho_{12}+(1-w_1)^2\sigma_2^2 =\\
w_1^2\sigma_1^2+(2w_1-2w_1^2)\sigma_1\sigma_2\rho_{12}+(1-2w_1+w_1^2)\sigma_2^2 \\
d\sigma_{text{cart}}/dw_1 = 2w_1\sigma_1^2+(2-4w_1)\sigma_1\sigma_2\rho_{12}-2\sigma^2_2+2w_1\sigma_2^2 = 0\\
w_1\sigma_1^2+(1-2w_1)\sigma_1\sigma_2\rho_{12}-\sigma^2_2+w_1\sigma_2^2 = 0\\
w_1(\sigma_1^2-2\sigma_1\sigma_2\rho_{12}+\sigma_2^2) = \sigma_2^2-\sigma_1\sigma_2\rho_{12}\\
w_1 = \dfrac{\sigma_2^2-\sigma_1\sigma_2\rho_{12}}{\sigma_1^2-2\sigma_1\sigma_2\rho_{12}+\sigma_2^2}
$$

O princípio vale para múltiplos ativos correlacionados e o caso é resolvido por meio de minimização quadrática. 
