---
title: "Atividade para aula 15"
author: "Prof. Frega"
date: "2025-04-02"
output:
  bookdown::html_document2:
    toc: yes
    toc_depth: 6
    toc_float: yes
    theme: cer
    number_sections: yes
    code_folding: show
    css: 
      2025/estilo.css
---

```{r setup, include=TRUE}
knitr::opts_chunk$set(echo = TRUE)
library(magrittr)
include.code = TRUE
source("https://raw.githubusercontent.com/jrfrega/2025/refs/heads/main/mhist.R")
```

# Questão 1

1) Examine a variável dependente. Necessita de alguma transformação? Por que? 

2) Faça o gráfico da variável $y$ contra a variável $x$. Proponha uma possível forma funcional. 

3) Teste um modelo de relação linear. Como ficou o ajustamento? Que gráficos você pode fazer?

4) Você proporia algum modelo diferente da relação linear? Se sim, teste. 


```{r, include=include.code}
set.seed(10)
x = rnorm(250, 4, 1)
y = 150*x - 20.5*x^2 +8800 + 40*rnorm(x)
x = x %>% round(1)
y = y %>% round(1)
data.q1 = data.frame(y, x)
plot(x, y, pch = 20, col = "gray")
mhist(y)
mhist(y %>% log)
m = lm(y~x)
library(lmtest)
reset(m)
shapiro.test(m$residuals %>% scale)
mhist(m$residuals %>% scale)
plot(x, y, pch = 20, col = "gray")
abline(m, col = "blue")
m2 = lm(y~x+I(x^2))
reset(m2)
shapiro.test(m2$residuals %>% scale)
mhist(m2$residuals %>% scale)
plot(x, y, pch = 20, col = "gray")
.x = seq(min(x), max(x), length.out = 100)
.y = predict(m2, data.frame(x = .x))
lines(.x, .y, col = "blue")
```


# Questão 2

No modelo proposto, a variável y é explicada por x. Espera-se uma relação de grau mais elevado. Monte o percurso investigativo e explique cada etapa. 


```{r, include=include.code}
set.seed(10)
x = rnorm(250, 3, 1)
y = 4.4*x^3+ 20*x - 32.5*x^2 +8800 + 30*rnorm(x)
x = x %>% round(1)
y = y %>% round(1)
data.q2 = data.frame(y, x)
plot(x, y, pch = 20, col = "gray")
mhist(y)
mhist(y %>% log)
m = lm(y~x)
library(lmtest)
reset(m)
shapiro.test(m$residuals %>% scale)
mhist(m$residuals %>% scale)
plot(x, y, pch = 20, col = "gray")
abline(m, col = "blue")
m2 = lm(y~x+I(x^2))
reset(m2)
shapiro.test(m2$residuals %>% scale)
mhist(m2$residuals %>% scale)
plot(x, y, pch = 20, col = "gray")
.x = seq(min(x), max(x), length.out = 100)
.y = predict(m2, data.frame(x = .x))
lines(.x, .y, col = "blue")
m3 = lm(y~x+I(x^2)+I(x^3))
reset(m3)
shapiro.test(m3$residuals %>% scale)
mhist(m3$residuals %>% scale)
plot(x, y, pch = 20, col = "gray")
.x = seq(min(x), max(x), length.out = 100)
.y = predict(m3, data.frame(x = .x))
lines(.x, .y, col = "blue")
stargazer::stargazer(m, m2, m3, type = "text")
```


# Questão 3

No modelo proposto, a variável y é explicada por X1, X2 e X3. Espera-se relações de segundo ou terceiro grau para as variáveis independentes. Monte o percurso investigativo e explique cada etapa. 


```{r, include=include.code}
set.seed(10)
x = MASS::mvrnorm(250, c(10, 10, 10), diag(c(1, 2, 1.5)))
y = 10+3*rnorm(x[,1])+x%*%matrix(c(-1, 2, 3), ncol = 1)-0.5*x[,2]^2
x = x %>% round(1) + 0.1
y = y %>% as.numeric %>% round(1)
data = data.frame(y, x)
data.q3 = data
plot(x[,2], y, pch = 20, col = "gray")
mhist(y)
m = lm(y~., data)
library(lmtest)
reset(m)
shapiro.test(m$residuals %>% scale)
mhist(m$residuals %>% scale)
summary(m)
m2 = lm(y~.+I(X1^2)+I(X2^2)+I(X3^2), data)
reset(m2)
shapiro.test(m2$residuals %>% scale)
mhist(m2$residuals %>% scale)
summary(m2)
mfinal = lm(y~.+I(X1^2)+I(X2^2), data)
reset(mfinal)
shapiro.test(mfinal$residuals %>% scale)
mhist(mfinal$residuals %>% scale)
summary(mfinal)
```

# Questão 4

No modelo proposto, a variável y é explicada por X1, X2 e X3. Espera-se coeficientes positivos para X1 e X2 e investiga-se uma possível relacão de moderação de X2 para o efeito de X1. Monte o percurso investigativo e explique cada etapa. 

```{r, include=include.code}
set.seed(10)
x = MASS::mvrnorm(250, c(10, 10, 10), diag(c(1, 2, 1.5)))
y = 3*x[,1]+2*x[,2]-4*x[,1]*x[,2]+rnorm(x[,1])+600
x = x %>% round(1) + 0.1
y = y %>% as.numeric %>% round(1)
data = data.frame(y, x)
data.q4 = data
plot(x[,2], y, pch = 20, col = "gray")
mhist(y)
m = lm(y~X1+X2+X3+X1:X2, data)
library(lmtest)
reset(m)
shapiro.test(m$residuals %>% scale)
mhist(m$residuals %>% scale)
summary(m)
```

# Questão 5

Na busca por um efeito de cointegração examinou-se duas séries temporais. 

Explique os resultados dos exames determinando 1) se um modelo VECM para esses dados é adequado, e porque. 2) Se o VECM for adequado, qual é a série que comanda o sistema?


```{r, include = include.code}
library(tseries)
set.seed(3)
err = arima.sim(model = list(order = c(1, 0, 0), ar = 0.68), 200)
#err=rnorm(200)
x = rnorm(err)
xcum = cumsum(x)+5
ycum = xcum+1*err+3
lm(ycum~xcum) %>% residuals -> res
plot.ts(data.frame(xcum, ycum, res), plot.type = "single", col = c("red", "blue", "darkgreen")); abline(h=0, col = "gray")
acf(xcum); acf(ycum); acf(res)
pacf(xcum); pacf(ycum); pacf(res)

tseries::adf.test(xcum)
tseries::adf.test(ycum)
tseries::adf.test(res)

tseries::adf.test(xcum %>% diff)
tseries::adf.test(ycum %>% diff)

acf(xcum %>% diff); acf(ycum %>% diff)
pacf(xcum %>% diff); pacf(ycum %>% diff)

library(urca)
ca.jo(data.frame(ycum, xcum)) -> vecm; vecm %>% summary
cajorls(vecm)$rlm %>% summary
```

# Questão 6 

Um modelo de dados em painel (Empresa x Ano) foi estudado. 

Explique os resultados obtidos e qual o modelo mais adequado.


```{r Dados em painel, include=include.code}
set.seed(12)
Empresa = 1:10
ano = 2000:2024
x = MASS::mvrnorm(250, c(0, 0, 0), diag(rep(1, 3))) %>% matrix(ncol = 3)
y = rep(Empresa, each = 25)/10+rep(ano, times = 10)/200000+(0.1*c(1, 0, -3)%*%t(x))+rnorm(250)
y = as.numeric(y)
data = data.frame(E = rep(Empresa, each = 25), A = rep(ano, times = 10), y = y, x)
pdata = plm::pdata.frame(data, index = c("E", "A"))
m.pooled = plm::plm(y~X1+X2+X3, pdata, model = "pooling")
summary(m.pooled)
m.within = plm::plm(y~X1+X2+X3, pdata, model = "within")
summary(m.within)
plm::fixef(m.within)
plm::pFtest(m.within, m.pooled)
m.random = plm::plm(y~X1+X2+X3, pdata, model = "random")
summary(m.random)
plm::ranef(m.random)
plm::plmtest(m.random)
plm::phtest(m.random, m.within)
```

# APÊNDICE

Os conjuntos de dados estão no GitHub, no arquivo [`ExerciciosAula15.xlsx`](https://raw.githubusercontent.com/jrfrega/2025/refs/heads/main/ExerciciosAula15.xlsx).

```{r}
library(openxlsx)
wb = createWorkbook()
ws = openxlsx::addWorksheet(wb, "Q1")
writeData(wb, ws, data.q1, 1, 1)
ws = openxlsx::addWorksheet(wb, "Q2")
writeData(wb, ws, data.q2, 1, 1)
ws = openxlsx::addWorksheet(wb, "Q3")
writeData(wb, ws, data.q3, 1, 1)
ws = openxlsx::addWorksheet(wb, "Q4")
writeData(wb, ws, data.q4, 1, 1)
saveWorkbook(wb, "/Users/jfrega/Documents/R/MQAPLICFIN/2025/ExerciciosAula15.xlsx", overwrite = TRUE)
```


